【裁判字號】    98,重上更(三),225
【裁判日期】    981215
【裁判案由】    違反貪污治罪條例等
【裁判全文】
臺灣高等法院臺南分院刑事判決   98年度重上更(三)字第225號
上  訴  人
即  被  告  甲○○
選任辯護人  林俊生  律師
            吳啟勳  律師
上列上訴人因違反貪污治罪條例等案件，不服臺灣雲林地方法院
九十二年度訴字第二一九號中華民國九十三年九月十七日第一審
判決（起訴案號：臺灣雲林地方法院檢察署九十二年度偵字第一
一二九號），提起上訴，經本院判決後，由最高法院第3次發回
更審，本院判決如下：
    主  文
原判決關於甲○○部分撤銷。
甲○○依據法令從事公務之人員，共同連續利用職務上之機會詐
取財物，處有期徒刑參年陸月，褫奪公權肆年。犯罪所得財物新
台幣參拾肆萬元，應與劉吉青連帶追繳，並發還被害人國立嘉義
大學；如全部或一部無法追繳時，應以其財產抵償之。
    事  實
一、爰國立嘉義大學（下稱：嘉義大學）係實施「校務基金預算
    」之學校，依「國立大學校院校務基金設置條例」第3條規
    定：「設置校務基金之學校，其一切收支均應納入基金，依
    法辦理」，第4條規定：「國立大學校院校務基金屬預算法
    第四條所定之特種基金，編製附屬單位預算」，第10條規定
    ：「校務基金有關年度預算編製及執行、決算編造，應依預
    算法、會計法、決算法、審計法及相關法令辦理。但捐贈收
    入、場地設備管理收入、推廣教育收入、建教合作收入及第
    七條之一投資取得之有關收益不在此限，惟應由各校自行訂
    定收支管理辦法，並受教育部之監督」，而依「嘉義大學建
    教合作經費收支處理要點」第4點第1項第2款規定：「本要
    點適用於民間機構及事業單位之研究與合作計畫」，第9點
    第1項規定：「建教合作計畫之收支、保管及運用，應設置
    專帳管理，經費收支應有合法憑證，並依規定年限保存。建
    教合作計畫收支，應依本辦法之規定或契約辦理」，同點第
    2項規定：「前項收入之收支預計表、收支決算表，連同相
    關書表及全校性收支財務報表，會計室應送教育部備查，並
    依相關規定上網公告」，嘉義大學接受私人公司委託研究計
    畫之經費，均應依規定納入校務基金，並設立計畫專帳管控
    ，由計畫主持人「專款專用」；又國立嘉義大學為政府採購
    法第3條所稱機關，以該校名義辦理之採購，適用政府採購
    法相關規定，而依「政府採購法」第47條、第49條規定及「
    中央機關未達公告金額採購招標辦法」、「中央機關未達公
    告金額採購監辦辦法」等規定，10萬元以下之採購屬「小額
    採購」，可逕行辦理採購，而無需經過公開招標、議價、比
    價之程序，亦不必受主（會）計單位人員之監辦，另依「嘉
    義大學分層負責明細表」規定之嘉義大學財物購置程序，凡
    研究計畫內之財物購置，金額在10萬元以上者，需由嘉義大
    學總務處負責採購，10萬元以下者，得由計畫主持人負責採
    購。嘉義大學研究計畫內之採購程序，金額在10萬元以上者
    ，必須由該校總務處公開採購，不得由計畫主持人逕行採購
    ；又嘉義大學請領採購款項程序，須由廠商開具統一發票，
    並填寫「財物購置修繕申請單」及「粘貼憑證用紙」（兼驗
    收證明、請款），由驗收人核章證明後，逐一層轉由經辦主
    管、會計審核、會計主任、授權主管核章後，方得向嘉義大
    學請領該筆款項；又依「嘉義大學建教合作計劃實施要點」
    第5點規定：「本校因辦理建教合作案而購置之圖書、期刊
    、儀器、設備等，除建教合作契約另有規定者外，均依其他
    相關規定列入校產統一管理運用」，以及「嘉義大學建教合
    作經費收支處理準則」第9條第1款規定：「計劃內所購置圖
    書儀器設備，除合約另有規定外，應屬本校所有，納入校產
    管理」，則嘉義大學之委託研究計畫經費採購之儀器設備等
    物品，除委託研究計畫契約另有規定外，均應屬嘉義大學所
    有，而須納入校產管理。
二、甲○○係國立嘉義大學食品科學系教授，對食品科學有專精
    研究，曾多次受民間公司委託研究計畫，擔任計畫主持人，
    而辦理採購物品及報銷。爰民國（下同）90年間，設雲林縣
    東勢鄉○○路150號之綠益康生物科技實業股份有限公司（
    下稱：綠益康公司）負責人吳耀崑，以「超臨界流體」（SU
    PERCRITICAL FLUID）萃取及分餾技術係以：「液體在密閉
    系統內加壓受熱至某一程度時，將可達到其物理狀態之平衡
    點，亦即到達臨界點時，原本存在的氣相與液相介面會消失
    ，而變成一均勻的狀態」為原理，利用各種物質「超臨界流
    體」所具之「溶劑」性質，進行之「萃取」、「分餾」方法
    。而其中二氧化碳的臨界溫度（CRITICAL TEMPERATURE Tc
    ）為31.1度C，壓力為72.8atm。超臨界流體之黏度與氣體相
    近，但密度遠大於氣體，且趨近於液體的密度，但與液體溶
    劑比較，超臨界流體有較高的擴散係數及較低的黏度，因此
    具有較快的萃取速率。又超臨界流體除了容易藉由壓力和溫
    度調整其萃取能力外，且對不同性質的溶質，可依容質之蒸
    汽壓差異，及溶質對超臨界流體之親合力不同而分離，同時
    具備蒸餾和萃取的雙重功能。較之傳統蒸餾法須在高溫下才
    能分離低揮發性物質，不但耗費能源，且對熱敏感性物質造
    成破壞，而臨界萃取法，通常選用臨界溫度低的超流體，僅
    略高於常溫即可超作，雖然有機溶劑萃取法在室溫下即可完
    成，但於區分混合物質時，有機溶劑的選擇困難，且有機溶
    劑又有殘留的顧慮，而超臨界流體易由壓力和溫度，控制萃
    取物之溶解性質，萃取後可立即改變壓力和溫度，進行萃取
    物之區分，分離後不會有殘留的問題。其中二氧化碳之臨界
    溫度低，臨界壓力適中，同時具有純度高、價廉、不燃性、
    無腐蝕性、無毒性等優點，係一理想萃取溶劑，非常適用於
    食品工業之萃取應用上，而亟需甲○○之前開研究技術，乃
    與係其好友之甲○○商議，以甲○○之技術及在嘉義大學之
    設備進行研發量產。綠益康公司遂與甲○○於「90年11月1
    日」，擬好綠益康公司與嘉義大學簽訂三項之「委託研發合
    約書」，委請嘉義大學進行「以超臨界二氧化碳分餾技術純
    化金線蓮與二十八碳醇中機能成分之研究」、「以超臨界二
    氧化碳分餾技術純化鹿茸與五葉松中機能成分之研究」及「
    以超臨界二氧化碳分餾技術純化冬蟲夏草與紅麴中機能成分
    之研究」等三項研究，其實驗設計有二：（1）超臨界二氧
    化碳分餾實驗（1），以500ml SFE（SUPERCRITICAL FLUID
    EXTRACTION）設備求取最適條件；（2）超臨界二氧化碳分
    餾實驗（2），以2L、20L SFE設備求取放大實驗數據。分析
    試驗有：（1）分析試驗，分析有效成分含量，分析機能性
    成分之生物活性；（2）SFE實驗：分為500ml SFE及2L、20L
    SFE二項；研究預期成果：1.將研究成果工業化，2.協助綠
    益康公司取得製程與產品專利，3.研究成果發表時，須取得
    綠益康公司同意。實驗經費預算：每項研究計畫新台幣（下
    同）60萬元，其中「人事費用及試驗費用」：54萬元（包含
    ：助理人事費用、研究計畫津貼與實驗器材、藥品與耗材等
    ），「學校管理費用」6萬元，三項研究計畫經費共計180萬
    元，執行期間：「90年11月1日至91年6月30日」，甲○○則
    任研究計劃主持人。
三、甲○○乃於「90年11月14日」，將綠益康公司所出具之函文
    ，簽請嘉義大學接受綠益康公司之「委託研究計畫案」，並
    請校長楊國賜代表嘉義大學在綠益康公司擬好之上述三項研
    究案委託研發合約書核章，及將該案研究經費歸該校會計室
    統籌辦理，經核准後，綠益康公司則簽發二張發票日：91年
    1月25日，發票人：綠益康公司，受款人：「嘉義大學」，
    付款人：合作金庫銀行北港分行，金額各為60萬元及120萬
    元支票（合計180萬元）予嘉義大學，經嘉義大學於90年11
    月14日開發統一收據入帳，將綠益康公司提供之經費180萬
    元，以業務收入之建教合作收入之「其他機關補助收入」科
    目，繳入嘉義大學之「校務基金」，歸該校會計室統籌辦理
    ，而成為嘉義大學之公款，並設立計劃專帳管控，其中除管
    理費用（三項計畫均各列6萬元，共計18萬元）由嘉義大學
    統籌分配運用外，其餘經費（人事及試驗費用）則由嘉義大
    學依前開法令授權計畫主持人甲○○，依嘉義大學經費動支
    程序辦理物品採購及核銷等，並須專款專用，且本研究計畫
    經費採購之儀器設備等物品，依規定屬嘉義大學所有，應納
    入校產管理。另國立嘉義大學係適用政府採購法之機關，應
    依政府採購法相關規定辦理採購，又係實施校務基金預算之
    學校，該校務基金之運用必需經教育部、行政院主計處、審
    計部審核，而執行研究計劃所須購置供實驗、研究用之器材
    、零件及設備等，則由嘉義大學授權計畫主持人甲○○負責
    執行。甲○○對該計畫採購方案，須以嘉義大學名義採購物
    品，並依「政府採購法」、「中央機關未達公告金額採購招
    標辦法」等規定進行，金額在10萬元以上者，需由嘉義大學
    總務處負責採購，10萬元以下者，得由計畫主持人負責採購
    。又甲○○請領款項時，亦須由廠商開具統一發票，並由甲
    ○○填寫財物購置修繕申請單及粘貼憑證用紙（兼驗收證明
    、請款），由驗收人核章證明後，逐一層轉由經辦主管、會
    計審核、會計主任、授權主管核章後，方得向嘉義大學請領
    該筆款項，而屬刑法之授權公務員。
四、甲○○執行上開委託研究計劃時，欲購置酒精泵浦二台裝置
    在分餾機，進行分餾及萃取等技術，因嘉義大學並無購置經
    費，甲○○明知如以本件委託研究計畫之經費採購物品，依
    規定應歸嘉義大學所有，納入校產管理，且知依據嘉義大學
    財物採購之程序，凡研究計畫內之財物採購，金額在10萬元
    以上者，需由嘉義大學總務處負責採購，10萬元以下者，始
    得由計畫主持人負責採購，及依「政府採購法」、「中央機
    關未達公告金額採購招標辦法」等規定，就公告金額（公共
    工程委員會所發布之公告金額為一百萬元）十分之一以下之
    採購（即10萬元以下），始得不經公告程序，逕洽廠商採購
    ，卻想從前揭180萬元研究計畫經費中，以每張金額在10萬
    元以下之購買零件不實內容統一發票，向嘉義大學報銷詐領
    委託研究計畫經費之公款，用以支付其購買二台酒精泵浦之
    價款，以避免嘉義大學之公開採購程序，同時使購得之酒精
    泵浦，不列入嘉義大學校產管制，日後能供己私下使用，竟
    就本件委託研究計畫之經費，意圖為自己不法之所有、行使
    公務員登載不實公文書、業務上登載不實文書，及填製不實
    會計憑證之概括犯意聯絡，利用其擔任上開研究計畫主持人
    ，負責採購本研究計畫物品及報銷之機會，於「91年1月31
    日」打電話與之曾多次交易器材之科漢企業股份有限公司（
    下稱：科漢公司，設台北市中山區○○○路一之一號五樓）
    業務經理劉吉青（業經原審判處有期徒刑二年，褫奪公權三
    年，緩刑三年確定），假藉嘉義大學食品科學系之名義，購
    買二台酒精泵浦，原價每台18萬5千元，經議價結果為每台
    17萬元，合計34萬元。翌日（即91年2月1日）劉吉青乃請秘
    書就此買賣條件簽訂一份銷售合約書，並由劉吉青在「賣方
    ：科漢企業股份有限公司」下方簽名「劉吉青」，傳真給甲
    ○○，由甲○○在「買方：嘉義大學『食品工程系』（『食
    品科學系』之誤）」下方簽上「甲○○」姓名後，回傳給科
    漢公司，確認該銷售合約，雙方約定簽約日起30日內交貨，
    貨到60天內報帳完畢，送貨地址為嘉義大學。甲○○並隨即
    於91年2、3月間，在科漢公司將酒精泵浦二台送至綠益康公
    司前某日，要求劉吉青將購買「酒精泵浦」二台之價款34萬
    元，以採購「零件」為名，分載於四張內容不實之統一發票
    ，且每張發票金額均不逾10萬元。劉吉青為順利做成二台酒
    精泵浦之買賣，並向嘉義大學詐取34萬元研究計畫經費公款
    ，充作酒精泵浦二台之價款，竟與甲○○就意圖詐取研究計
    畫經費公款為自己不法所有、行使公務員登載不實公文書，
    及填製不實會計憑證之概括犯意，互為概括犯意之聯絡，明
    知買賣標的物係酒精泵浦二台，而非附表一所示之零件，竟
    由劉吉青每次先傳真一張「估價單草稿」（詳如下列四張發
    票所載零件、金額），給甲○○確認，甲○○再請不知情之
    研究助理薛耀晴，填寫在職務上掌管之公文書即「財物購置
    修繕申請單」，連同不實之統一發票，加以使用，以詐領嘉
    義大學之研究計畫公款。劉吉青為科漢公司業務經理，在其
    執行職務範圍為公司負責人，明知嘉義大學購買「零件」為
    不實事項，乃利用不知情之科漢公司會計人員（即秘書）郭
    姓成年女子（年籍名字不詳），連續填製下列4張不實會計
    憑證之統一發票（總金額34萬元），足以生損害於嘉義大學
    ：
  於91年2月19日左右，開立日期為「91年2月19日」，記載出
    售附表一編號1-6之零件，給嘉義大學的不實內容統一發票
    ，發票編號LJ00000000，金額7萬8千8百元（下稱：第一張
    發票）。
  於91年2月27日左右，開立「91年2月27日」，記載出售附表
    一編號7-10之零件，給嘉義大學之不實內容統一發票，發票
    編號LJ00000000，金額8萬1千6百10元（下稱：第二張發票
    ）。
  於91年3月5日左右，開立「91年3月5日」，記載出售附表一
    編號11-14之零件，給嘉義大學之不實內容統一發票，發票
    編號MH00000000，金額為9萬3千零70元（下稱：第三張發票
    ）。
  於91年3月14日左右，開立「91年3月14日」，記載出售附表
    一編號15-18之零件，給嘉義大學的不實內容統一發票，發
    票編號MH00000000，金額為8萬6千5百20元（下稱：第四張
    發票）。
五、嗣劉吉青將上開4張不實內容「統一發票」陸續交付給甲○
    ○。甲○○乃基於概括犯意，自91年2月1日訂購上開二台酒
    精泵浦起至91年5月間止，連續為下列行為：
  指示不知情之研究助理薛耀晴，將第一張發票所載不實零件
    申購事實及金額，填入甲○○為執行上述計劃請領款項，而
    在職務上所應作成之公文書，先在000000000號「財物購置
    修繕申請單」，填載申請日期為91年2月25日，並蓋用「甲
    ○○」印章於該申請單上，再將該申請單號碼、金額、用途
    ，填入甲○○於職務上所應作成之文書即「粘貼憑證用紙」
    （兼驗收證明、請款）上，在該粘貼憑證用紙上「經辦人」
    欄蓋用「甲○○」印章，且透過薛耀晴拿給不知情之王璧娟
    教授（即甲○○之妻），蓋章在該4張申請單之「驗收證明
    」欄，以表示該項零件採購確經驗收，並於「91年3月1日」
    提出該財物購置修繕申請單、粘貼憑證用紙，層轉嘉義大學
    核示，使均為公務員之嘉義大學食品科學系系主任（兼辦學
    校行政業務）張瑞郎在經辦主管欄；會計組員（學校行政人
    員）王香富在會計審核欄；會計主任蔡正文在會計主任欄；
    生命科學院院長（兼辦學校行政業務）楊玲玲在授權主管欄
    ，分別在上開單據文書其等掌管之審核欄上一一核章判行，
    而後由嘉義大學總務處出納人員，將該第一張發票金額支付
    給科漢公司，而詐得款項，足生損害於嘉義大學對於審核上
    開計劃經費請領項目之正確性。
  又以同一方式，請領第二張發票金額，並製作不實之000000
    000號財物購置修繕申請單（申請單日期為91年2月12日，提
    出請領申日期為「91年4月8日」），而詐得款項，足生損害
    於嘉義大學對於審核上開計劃經費請領項目之正確性。
  再以同一方式，請領第四張發票金額，並製作不實之000000
    000號財物購置修繕申請單（申請單日期為91年3月12日，提
    出請領日期為「91年4月10日」），而詐得款項，足生損害
    於嘉義大學對於審核上開計劃經費請領項目之正確性。
  復以同一方式，請領第三張發票金額，並製作不實之000000
    000號財物購置修繕申請單（申請單日期為91年2月12二日，
    提出請領日期為「91年5月1日」），而詐得款項，足生損害
    於嘉義大學對於審核上開計劃經費請領項目之正確性。
六、期間劉吉青於「91年3月4日」，將甲○○實際訂購之二台酒
    精泵浦，依甲○○指示送至綠益康公司，供甲○○使用，致
    嘉義大學無該二台酒精泵浦之購買資料及財產登記。甲○○
    隨即於「91年4月10日」以技術入股之模式，投資綠益康公
    司，取得綠益康公司普通股6百50萬股，每股面額10元，股
    權面額「6千5百萬元」，而為綠益康公司之股東。
七、嗣劉吉青之好友張秋佳即鉅山工業有限公司（下稱：鉅山公
    司）負責人，因鉅山公司自「90年7月間」左右，承製綠益
    康公司一套超臨界設備，該設備擬供甲○○實驗之用。雙方
    約定總價5百20萬元，綠益康公司先行兌現1百萬元訂金支票
    款，由張秋佳以之購買管柱組裝。然該設備完工後，於「91
    年7月1日」，由甲○○之助理羅偉碩進行操作時，竟發生爆
    炸，張秋佳委請劉吉青與綠益康公司及甲○○，洽談機器爆
    炸之歸責問題，並要求歸還發票或者負擔5％的發票稅金未
    果。劉吉青與張秋佳心有不平，乃於「91年11月14日」，共
    同向嘉義大學提出檢舉，由該校組成調查小組調查，因甲○
    ○於91年11月26日提出答辯書予人事室，人事室之承辦人（
    即組員）滕中瑋即以甲○○所提出之答辯書為依據，撰擬函
    覆檢舉人劉吉青、張秋佳之公文，並於公文之說明欄內載稱
    各項儀器設備之購置，均須依採購法規定及一定之程序辦理
    ，應無利益輸送之情事，檢舉人所提供發票影本之配件，係
    安裝於實驗室之流體萃取裝置等實驗設備，尚無私自挪用等
    情形等情。該函稿經校長楊國賜指示，送請生命科學院院長
    楊玲玲及食品科學系系主任張瑞郎會章，然因楊玲玲、張瑞
    郎2人認為函稿內容與實情不符，不願簽章。其後，於91年
    12月11日，校長楊國賜批示請副校長李明仁主持調查，李明
    仁乃於「91年12月12日」率應用化學系系主任古國隆、人事
    主任周鋒銓與食品科學系系主任張瑞郎，共同前往甲○○在
    嘉義大學的上述實驗室，就「第三張發票91年3月5日」所載
    的零件（即附表一編號11-14），進行查核，調查結果，認
    定「甲○○教授之研究室僅有MH00000000統一發票內所列「
    閥門配件50x11mm-4/85ml一個管柱兩個接頭」，及「100x11
    mm-9.7m l一個管柱兩個接頭」兩組物品；並無「200x14mm
    -32ml及320x14mm-50ml兩項物品」。甲○○在嘉義大學進行
    實地查核後，為積極掩飾上述以不實發票詐領34 萬元行為
    ，乃改口稱採購之器材都在綠益康公司那邊爆炸耗損，以迴
    避調查。嘉義大學人事室之承辦人（即組員）滕中瑋即以甲
    ○○所提之不實答辯內容為依據，於91年12月19日九一嘉大
    人字第０九一０００八六四九號函復檢舉人，並副知教育部
    政風室。甲○○隨即於「91年12月20日」，以自己之電腦設
    備，將上述四張發票之不實內容，繕打出4張「物品管理清
    冊」，並列印出來後，先在4張物品管理清冊的「管理人欄
    」蓋用其「甲○○」私章，並向好友即綠益康公司負責人吳
    耀崑佯稱確有採購該批零件器材，請吳耀崑在該4張物品管
    理清冊上蓋綠益康公司之大、小章（即公司印章與吳耀崑私
    章），署名註記「驗收無誤」，吳耀崑雖未親眼驗收有該批
    零件器材，但因對甲○○所言信以為真，遂依甲○○之意思
    ，在該4張物品管理清冊上為上揭不實之業務登載，致生損
    害於嘉義大學與綠益康公司對於零件器材管理之正確性。而
    將該物品管理清冊交付人事室而為行使，藉以掩飾其犯罪行
    為。
八、劉吉青遂於91年11月20日向法務部調查局台北市調查處自首
    ，台北市調查處報請臺灣雲林地方法院檢察署檢察官指揮偵
    辦，經檢察官指揮台北市調查處人員於「92年1月9日」，持
    臺灣雲林地方法院所核發之搜索票，前往雲林縣東勢鄉○○
    路一五０號綠益康公司執行搜索，扣得甲○○所購買之該二
    台酒精泵浦（均係ＢＲＡＮ＋ＬＵＥＢＢＥ廠牌，型號Ｎ－
    Ｐ31 ，年份2002，無月、日，一台序號0000000，另一台序
    號0000000）後，而查悉上情。
九、案經劉吉青向法務部調查局台北市調查處自首後，由台北市
    調查處報請臺灣雲林地方法院檢察署檢察官偵查起訴。
    理    由
壹、程序方面：
    按被告以外之人於審判外之陳述，雖不符前四條之規定，而
    經當事人於審判程序同意作為證據，法院審酌該言詞陳述或
    書面陳述作成時之情況，認為適當者，亦得為證據。當事人
    、代理人或辯護人於法院調查證據時，知有第159條第1項不
    得為證據之情形，而未於言詞辯論終結前聲明異議者，視為
    有前項之同意。刑事訴訟法第159條之5定有明文。查本件證
    人張秋佳經本院上訴審以證人之身分傳訊，未經到庭陳述，
    而以「聲明書」代之（本院上訴卷第180頁），雖被告及其
    辯護人未否認其證據能力，然本院核證人張秋佳以聲明書替
    代到庭作證，僅係其書面陳述，無從得知其製作陳述時之客
    觀外部情況，復未經當事人詰問或法院訊問，並不適於作為
    證據，依上開說明，自無證據能力。本件其他所引用被告以
    外之人於審判外之陳述，雖屬審判外之陳述，惟檢察官、辯
    護人、被告均知有不得作為證據之情形，並無不同意作為證
    據，且未於本院審理言詞辯論終結前聲明異議，視為已同意
    作為證據。本院審酌該陳述作成時之情況，係在自由意志下
    所為陳述，並親閱筆錄無訛後始簽名作成，認該證言作為證
    據為適當，依上開說明，自有證據能力，而得為本案證據。
貳、實體方面：
一、訊據上訴人即被告甲○○矢口否認有偽造文書、貪污等犯行
    ，辯稱：「伊確實向科漢公司劉吉青購買附表一所示之零件
    ，裝置於實驗及研究用之機器，除找到部份零件外，其他零
    件因在綠益康公司之實驗機器發生爆炸，該部分零件已毀損
    丟棄；且伊在嘉義大學僅負責教學及研究工作，未兼辦學校
    行政工作，非屬公務員，綠益康公司所繳交之研究計畫經費
    ，亦非嘉義大學之公款。至扣案之酒精泵浦二台，係綠益康
    公司向科漢公司購買，並非伊代表嘉義大學所訂購，因該酒
    精泵浦有瑕疵，綠益康公司始未付款」等情。
二、被告為國立嘉義大學食品科學系教授，對食品科學有專精研
    究，曾多次受民間公司委託研究計畫，擔任計畫主持人，亦
    有多次採購及報銷之經驗；因「超臨界流體」（SUPERCRITI
    CAL FLUID）萃取及分餾技術係以：「液體在密閉系統內加
    壓受熱至某一程度時，將可達到其物理狀態之平衡點，亦即
    到達臨界點時，原本存在的氣相與液相介面會消失，而變成
    一均勻的狀態」為原理，利用各種物質超臨界流體所具之「
    溶劑」性質，進行之「萃取」、「分餾」方法。而其中二氧
    化碳的臨界溫度（CRITICAL TEMPERATURE Tc）為31.1度C，
    壓力為72.8atm。而超臨界流體之黏度與氣體相近，但密度
    遠大於氣體，且趨近於液體的密度，但與液體溶劑比較，超
    臨界流體有較高的擴散係數及較低的黏度，因此具有較快的
    萃取速率。又超臨界流體除了容易藉由壓力和溫度調整其萃
    取能力外，且對不同性質的溶質，可依容質之蒸汽壓差異，
    及溶質對超臨界流體之親合力不同而分離，同時具備蒸餾和
    萃取的雙重功能。較之傳統蒸餾法須在高溫下才能分離低揮
    發性物質，不但耗費能源，且對熱敏感性物質造成破壞，而
    臨界萃取法，通常選用臨界溫度低的超流體，僅略高於常溫
    即可超作，雖然有機溶劑萃取法在室溫下即可完成，但於區
    分混合物質時，有機溶劑的選擇困難，且有機溶劑又有殘留
    的顧慮，而超臨界流體易由壓力和溫度，控制萃取物之溶解
    性質，萃取後可立即改變壓力和溫度，進行萃取物之區分，
    分離後不會有殘留的問題。其中二氧化碳之臨界溫度低，臨
    界壓力適中，同時具有純度高、價廉、不燃性、無腐蝕性、
    無毒性等優點，係一理想萃取溶劑，非常適用於食品工業之
    萃取應用上。綠益康公司乃與渠協商，由綠益康公司與嘉義
    大學簽訂委託研發合約書，渠執行該公司從事『以超臨界二
    氧化碳分餾技術純化金線蓮與二十八碳醇中機能成分之研究
    』、『以超臨界二氧化碳分餾技術純化鹿茸與五葉松中機能
    成分之研究』、『以超臨界二氧化碳分餾技術純化冬蟲夏草
    與紅麴中機能成分之研究』等三項計劃，綠益康公司提供三
    項研究經費各60萬元，共計180萬元；渠於91年1月31日向科
    漢公司劉吉青訂購二台酒精泵浦（編號：0000000、0000000
    ），經議價每台17萬元，共34萬元，於91年2月1日簽立銷售
    合約書；嗣由科漢公司陸續開立附表一所示之零件貨品之發
    票共四紙予渠，並由渠之研究助理填具購置修繕申請單、黏
    貼憑證用紙請款，拿給不知情之王璧娟教授蓋章在該4張申
    請單之「驗收證明」欄，再經渠核章層轉學校核准後，撥付
    上開發票之金額34萬元予科漢公司；渠以技術入股之模式投
    資綠益康公司，取得綠益康公司普通股6百50萬股，每股面
    額10元，股權價值6千5百萬元，而為綠益康公司之股東；並
    有請吳耀崑蓋四張物品管理清冊等情，業據被告供承不諱，
    核與證人劉吉青證述被告購買二台酒精泵浦，及交付附表一
    所示零件之4紙發票予被告向嘉義大學申請，並領得款項34
    萬元等情大致相符（一審卷二第101-127頁），又被告依前
    開4張發票所製作如附表一所示「發票轉接閥件數量清單」
    （原卷一第129-130頁），已經同案被告劉吉青於原審確認
    無誤（原審卷一第125頁）並有技術鑑價入股綠益康公司契
    約書（他字第三九號偵查卷一第98-102頁，原本外放）、上
    述三項委託研究案90年11月14日簽呈影本（他字第三九號偵
    查卷一第117頁）、嘉義大學自綠益康公司收受上述三項委
    託案經費共180萬元之「國立嘉義大學自行收納款項統一收
    據」影本3紙及「以超臨界二氧化碳分餾技術純化金線蓮與
    二十八碳醇中機能成分之研究」委託研發合約書影本、「以
    超臨界二氧化碳分餾技術純化鹿茸與五葉松中機能成分」研
    究委託研發合約書影本（均附於卷外）、財團法人中華民國
    企業技術鑑定委員會報告書（外放，第58-63頁、第69頁、
    第81頁），科漢公司出售酒精泵浦二台之銷售合約書影本（
    他字第三九號偵查卷一第13頁）、物品管理清冊四紙、財物
    購置修繕申請單4紙、粘貼憑證用紙及統一發票影本各4件（
    他字第三九號偵查卷一第22-25頁、第182-189頁）、嘉義大
    學支出傳票、電匯明細表、受款人清單影本（他字第三九號
    偵查卷一第89-90頁），及搜索票影本、搜索扣押筆錄、扣
    押物品收據、贓證物品清單（他字第三九號偵查卷一第30-
    33頁、第109頁），與92年1月9日在綠益康公司搜索時查扣
    之酒精泵浦二台可資佐證。又查扣之二台酒精泵浦，經原審
    法官於93年8月18日當庭勘驗結果，二台泵浦都是ＢＲＡＮ
    ＋ＬＵＥＢＢＥ廠牌，型號都是Ｎ－Ｐ三一，年份都是二０
    ０二，沒有月、日，一台序號000000 0，另一台序號000000
    0，有原審勘驗筆錄及照片可參（一審卷二第214、201-202
    頁）。再者，被告以劉吉青所交付如附表一所示零件之發票
    4紙，向嘉義大學申請款項34萬元支付予科漢公司等情，並
    經證人薛耀晴、王璧娟證述屬實（一審卷二第175-177頁、
    第164-166頁）。綜上證據，足資證明被告於審理中所為之
    該部分自白，應具有相當程度之真實性，而可確信被告前述
    該部分自白確屬真實。惟被告矢口否認有上揭偽造文書、貪
    污等犯行，並以前詞置辯，是本件所應審認者為：（一）緣
    益康公司依委託研發合約，提供予嘉義大學校務基金之180
    萬元研發經費，是否該校務基金之公款？（二）被告以研究
    計畫經費，採購研究計畫所需物品及報銷經費，是否刑法上
    之公務員？（三）科漢公司以34萬元出售之扣案二台酒精泵
    浦，是否綠益康公司所訂購？（四）被告有無代表嘉義大學
    購入附表一所示34萬元之零件？（五）被告是否將上開34萬
    元零件之價款，充作購買二台酒精泵浦之價款？（六）被告
    有無詐取上開二台酒精泵浦或嘉義大學支付科漢公司34萬元
    價款之研究計畫經費之不法所有意圖？
三、綠益康公司依與嘉義大學簽訂之委託研發合約，提供予嘉義
    大學校務基金之180萬元研發經費，係該校之「公款」：
（一）按嘉義大學係實施「校務基金預算」之學校，依「國立大
      學校院校務基金設置條例」第三條定：「設置校務基金之
      學校，其一切收支均應納入基金，依法辦理」，該校接受
      私人公司之委託研究計畫之經費，均應依規定納入校務基
      金，並設立計畫專帳管控，由計畫主持人「專款專用」，
      又各研究計畫經費依規定納入學校校務基金，所有財務收
      支均依「中央政府附屬單位預算執行手冊」之規定，編列
      會計月報表、半年結算表及年度決算，並於規定期限內分
      送行政院主計處、審計部、財政部及主管機關（教育部）
      ，各委託單位、主管機關（教育部）、審計部等單位，均
      會不定期來校查核年度財務收支之執行情形，有嘉義大學
      98年9月10日嘉大人字第0980023169號函及所附國立嘉義
      大學建教合作經費收支處理要點（下稱：經費收支處理要
      點）在卷可稽（本院卷第103-105頁）。次按，「國立大
      學校院校務基金設置條例」第二條規定：「國立大學校院
      應設置校務基金」，第四條規定：「國立大學校院『校務
      基金』屬預算法第四條所定之特種基金，編製附屬單位預
      算」，第六條規定：「校務基金之收入來源下：一、政府
      編列預算撥入；二、學雜費收入；三、推廣教育收入；四
      、『建教合作收入』；五、場地設備管理收入；六、捐贈
      收入；七、孳息收入；八、其他收入」，第七條規定：「
      校務基金之用途如下：二、研究支出；四、『建教合作支
      出』」，第十條則規定：「校務基金有關年度預算編製及
      執行、決算編造，應依預算法、會計法、決算法、審計法
      及相關法令辦理。但捐贈收入、場地設備管理收入、推廣
      教育收入、『建教合作收入』及第七條之一投資取得之有
      關收益不在此限，惟應由各校自行訂定收支管理辦法，並
      受教育部之監督」，而嘉義大學在本件委託研發合約書成
      立前，已於89年5月24日八十八學年度第二學期第一次校
      務會議通過、90年5月8日八十九學年度第二學期第一次校
      務會議延續會議修正通過，訂定「嘉義大學建教合作計劃
      實施要點」（下稱：建教合作實施要點）及「嘉義大學建
      教合作經費收支處理準則」（下稱：經費收支處理準則，
      見偵查卷第44-46頁）。而「嘉義大學建教合作計劃實施
      要點」第一條明定：「本要點係依據教育部修正發布「建
      教合作實施辦法」辦理（85年6月5日教育部台85參字第85
      504410號令）」，同實施要點第二點亦規定建教合作包括
      與事業機構、民間團體辦理專案研究計畫，同實施要點第
      四條規定：「本校辦裡建教合作業務，其經費收支除委託
      單位另有要求外，均應納入校務基金，且應依相關法令規
      定辦理」，同實施要點第五條規定：「本校因辦理建教合
      作案而購置之圖書、期刊、儀器、設備等，除建教合作契
      約另有規定者外，均依其他相關規定列入校產統一運用管
      理」，另「嘉義大學建教合作經費收支處理準則」第四條
      亦規定，建教合作計畫包括國內外公民營機構委託計畫案
      或技術服務案，同處理準則第九條亦規定：「計畫內所購
      置之圖書儀器設備，除合約另有規定外，應屬本校所有，
      納入校產管理」。又現行98年5月26日97學年度第4次校務
      基金管理委員會議修正通過，98年7月23日台高三字第098
      0127054號函同意備查之「嘉義大學建教合作經費收支處
      理要點」（本院卷第105-106頁），亦為相同規定，該處
      理要點第四點第一項第二款規定：「本要點適用於民間機
      構及事業單位之研究與合作計畫」，同處理要點第九點第
      一項規定：「建教合作計畫之收支、保管及運用，應設置
      專帳管理，經費收支應有合法憑證，並依規定年限保存。
      建教合作計畫收支，應依本辦法之規定或契約辦理」，同
      處理要點第二項規定：「前項收入之收支預計表、收支決
      算表，連同相關書表及全校性收支財務報表，會計室應送
      教育部備查，並依相關規定上網公告」，同處理要點第五
      點亦規定：「本校因辦理建教合作案而購置之圖書、期刊
      、儀器、設備等，除建教合作契約另有規定者外，均依其
      他相關規定列入校產統一管理運用」。是依前開法令規定
      ，嘉義大學接受私人公司委託研究計畫之經費，均應依規
      定納入校務基金，並設立「計畫專帳」管控，由計畫主持
      人「專款專用」。
（二）又嘉義大學研究計畫之執行，係依個委託單位之經費處理
      相關規定，及該校建教合作經費收支處理要點之規定辦理
      ，在計畫執行期間內，由各計畫主持人，依委託契約核定
      之計畫內容辦理各項經費之動支、核銷及結案。各研究計
      畫經費，除「管理費」由學校「統籌分配運用」外，其餘
      經費由計畫主持人依該校經費動支程序辦理，其中有關財
      物之採購，依「政府採購法」、該校「採購作業要點」之
      規定辦理，並依「事務管理規則」及「國有財產財物分類
      標準」之規定管理財物，有前開嘉義大學98年9月10日嘉
      大人字第0980023169號函及所附國立嘉義大學建教合作經
      費收支處理要點在卷可稽（本院卷第103-105頁）。
（三）證人（即嘉義大學會計主任）蔡正文亦於92年1月24日調
      查站復證稱：「（前述購買四批零件的款項係何性質？）
      是國立嘉義大學的公款，本部分雖屬委託研究計劃的採購
      ，但委託研究計劃簽約後，款項已納入本校校務基金，如
      有剩餘都由校務基金一起運用」、「（校務基金的運用是
      否要經審計部查核？）要，必須接受教育部、行政院主計
      處及審計部等機關審核」等情（他字第三九號偵查卷一第
      168頁）。
（四）又依卷附綠益康公司與嘉義大學簽訂「以超臨界二氧化碳
      分餾技術純化鹿茸與五葉松中機能成分之研究」等委託研
      發合約書及其附件觀之（見他字偵查卷(一)第一二一至一
      二七頁），其第二條約定：「本計畫由綠益康全額出資提
      供研究之費用，由嘉大食品系甲○○教授受任執行本研究
      開發事宜」，第四條約定：「本計畫含營業稅總計新台幣
      六十萬元整。待合約書成立後，由綠益康支付嘉大」，第
      五條約定：「因本計畫研究主題所產生之專利權及相關營
      業秘密，為綠益康所有」，第十一條約定：「．．任何於
      本合約生效前，經雙方協議而未載於本合約或其附件之事
      項，對雙方均無拘束力」，而「附件」有關「實驗經費預
      算」，則分為下項：「人事費用及實驗費用」：五十四
      萬元（包含：助理人事費用、研究計畫津貼與『實驗器材
      』、『藥品與耗材』等）「學校管理費用」：六萬元。
      且被告於90年11月14日簽請嘉義大學校長，核准上開三項
      委託研究案時，亦已簽准將該案研究經費歸該校「會計室
      」統籌辦理在案，有該簽呈在卷可稽（他字第三九號偵查
      卷第117頁）。其後綠益康公司並簽發二張發票日91年1月
      25日，受款人「嘉義大學」，付款人合作金庫銀行北港分
      行，金額各為60萬元及120萬元支票予嘉義大學，經嘉義
      大學於90年11月14日開發統一收據入帳，將綠益康公司提
      供之經費1百80萬元，以業務收入之建教合作收入之「其
      他機關補助收入」科目，繳入嘉義大學之「校務基金」，
      歸該校會計室統籌辦理，而成為嘉義大學之公款等情，復
      有嘉義大學之統一收據3張、綠益康公司之支票2紙在卷可
      稽（本院卷第180-183頁）。
（五）再國立嘉義大學為政府採購法第三條所稱機關，以該校名
      義辦理之採購，適用政府採購法相關規定，有行政院公共
      工程委員會95年12月11日工程企字第０九五００四六九三
      一０號函：「國立嘉義大學為政府採購法第三條所稱機關
      ，以該名義辦理之採購，適用本法規定」，及嘉義大學95
      年11月3日嘉大人字第０九五００二三五五五號函：「所
      詢甲○○教授所做之『以超臨界二氧化碳分餾技術純化金
      線蓮與二十八碳醇中機能成分之研究』等三件研究之執行
      期限，皆為九十年十一月一日至九十一年六月三十日，此
      期間為政府採購法施行後，故其所採購之物品應依政府採
      購法規定辦理」（本院更 (一)卷第218-219頁、第227頁
      、第245頁）在卷可稽。而依「政府採購法」第47條、第
      49條規定及「中央機關未達公告金額採購招標辦法」、「
      中央機關未達公告金額採購監辦辦法」等規定，十萬元以
      下之採購屬「小額採購」，可逕行辦理採購，而無需經過
      公開招標、議價、比價之程序，亦不必受主（會）計單位
      人員之監辦，另依「嘉義大學分層負責明細表」規定之嘉
      義大學財物購置程序，凡研究計畫內之財物購置，金額在
      十萬元以上者，需由嘉義大學總務處負責採購，十萬元以
      下者，得由計畫主持人負責採購。是嘉義大學研究計畫內
      之採購程序，金額在十萬元以上者，必須由該校總務處公
      開採購，不得由計畫主持人逕行採購；又嘉義大學請領採
      購款項程序，須由廠商開具統一發票，並填寫「財物購置
      修繕申請單」及「粘貼憑證用紙」（兼驗收證明、請款）
      ，由驗收人核章證明後，逐一層轉由經辦主管、會計審核
      、會計主任、授權主管核章後，方得向嘉義大學請領該筆
      款項，亦經證人（即嘉義大學會計主任）蔡正文於調查站
      陳述明確（他字第三九號卷一第167頁）。
（六）是依上開相關法令及嘉義大學之規定、本件委託研發計畫
      簽呈、委託合約書及附件之約定，及證人（即嘉義大學會
      計主任）蔡正文之證述，可知綠益康公司依據與嘉義大學
      簽訂之委託研發合約，提供予嘉義大學之180萬元經費，
      已繳入嘉義大學之「校務基金」，由嘉義大學運用，而成
      為嘉義大學之「公款」，且本件三項委託研發書，就繳交
      嘉義大學研究經費之歸屬又無特別約定，自應依該校相關
      規定，歸屬學校之公款，被告甲○○既於本件簽呈之「擬
      辦」項下，簽請「該案研究經費歸會計室統籌辦理」等情
      （他字第三九號偵查卷第117頁），益證其已知本案研究
      經費之歸屬，自非被告或綠益康公司所謂的「代收代付款
      」。況依常理而言，倘嘉義大學只能對本件研究經費代收
      代付，則將經費留在綠益康公司即可，何必如此費事由綠
      益康公司繳交予嘉義大學之校務基金？至委託研究計畫之
      經費，分為管理費及人事費用及實驗費用，管理費由學校
      「統籌分配運用」，其他人事費用及實驗費用，則由計畫
      主持人「專款專用」，僅係規範嘉義大學對校務基金之委
      託研究計畫經費用途之限制，並非計畫主持人可以任意使
      用該經費，亦無礙於該校務基金之經費仍係學校公款之性
      質。況校務基金經費之報支及核銷，依規定與學校其他預
      算經費相同，均須接受教育部、行政院主計處及審計部等
      機關審核，且其採購之物品，亦須依政府採購法等相關規
      定執行，如研究契約無特別約定，研發計畫經費所採購之
      物品，又歸屬為校產，益證該研發經費屬學校之「公款」
      無疑。
（七）至被告與綠益康公司固出具「請求申訴狀」載明：「．．
      四．．計畫經費由綠益康全額出資，校方僅代研究人員管
      理經費。故計畫所購買之儀器設備應屬出資者所有」，說
      明嘉義大學出資聘任甲○○教授、提供研究基礎（學校既
      有資料、設備、人力），綠益康公司取得該合作案所生之
      全部專利權及相關營業秘密，以人事及實驗費用中的54萬
      元購置的全部實驗器材，全屬於綠益康公司，嘉義大學只
      能從這個合作案中，取得該60萬經費中的管理費用6萬元
      。然此顯然違背社會情理，亦與上述「嘉義大學建教合作
      計劃實施要點」「嘉義大學建教合作經費收支處理準則」
      所定「計劃內所購置圖書儀器設備，除合約另有規定外，
      應屬本校所有，納入校產管理」，不相符合。是所提「請
      求申訴狀」不合委託研究計劃之原意，僅係綠益康公司片
      面之詞，否則祇須繳交給嘉義大學6萬元即可，何必費事
      將另外54萬元繳交給嘉義大學，並於每次申購後需檢附單
      據請款？證人（即嘉義大學會計主任）蔡正文所證稱「委
      託研究計劃簽約後，款項已納入本校校務基金，如有剩餘
      都由校務基金一起運用」、「必須接受教育部、行政院主
      計處及審計部等機關審核」，自屬正確無誤。是被告提出
      「請求申訴狀」，不足作為被告有利之證據。
（八）是被告辯稱：「綠益康公司基於委託研發合約，所提供給
      嘉義大學經費，只係由嘉義大學代收代付而已，不是嘉義
      大學的公款」等情。被告辯護人辯稱：「綠益康透過甲○
      ○與嘉義大學所簽訂的委託案所提供的研究經費，不屬於
      嘉義大學的公款；那4張發票所領嘉義大學所支付的款項
      ，不是嘉義大學的公款；這個是代收代付款項，不是公款
      」云云（見一審卷一第75頁背面、第76頁），辯稱：「系
      爭4張發票使用經費的委託研發合約，這部分在九十二他
      字三十九號卷第236頁到238頁，綠益康有提出說明，他說
      他們的研究經費是要專款專用，用在他們的研究事務上面
      ，這證明嘉義大學只是代為管理而已，這裡面有提到，因
      研究計畫所採購的零件儀器，都是歸屬於綠益康所有，甲
      ○○為計畫的執行人，整個計畫只有他能執行」等情（一
      審卷二第265頁），均不足採。
四、被告擔任嘉義大學與綠益康公司簽訂之委託研發計劃之執行
    人，由嘉義大學依「政府採購法」、「中央機關未達公告金
    額採購招標辦法」等規定，授權負責購置研究計畫實驗、研
    究器材、零件及設備等，屬刑法第10條第2項之「公務員」
    ：
（一）按被告犯罪後刑法關於「公務員」之規定，於94年2月2日
      修正公布，於95年7月1日施行，修正前刑法第10條第2項
      規定：「稱公務員者，謂依法令從事於公務之人員」，修
      正後刑法第10條第2項規定：「稱公務員者，謂下列人員
      ：一、依法令服務於國家、地方自治團體所屬機關而具有
      法定職務權限，以及其他依法令從事於公共事務，而具有
      法定職務權限者。二、受國家、地方自治團體所屬機關依
      法委託，從事與委託機關權限有關之公共事務者。」而貪
      污治罪條例第2條關於公務員之規定，亦配合上開刑法公
      務員規定之修正，於95年5月5日亦修正貪污治罪條例第2
      條關於公務員之規定，並自95年7月1日施行，即原條例第
      2條關於公務員規定：「依據法令從事公務之人員，犯本
      條例之罪者，依本條例處斷；其受公務機關委託承辦公務
      之人，犯本條例之罪者，亦同。」修正為：「公務員犯本
      條例之罪者，依本條例處斷。」因新刑法規定公務員定義
      範圍較為具體限縮，自以「修正後」刑法之規定對被告有
      利，然被告不論新舊法，均為公務員，本應依一般法律適
      用原則，適用新刑法第10條第2項公務員定義，惟本件比
      較刑法新舊法後，應一體適用「修正前」刑法規定，本件
      自應適用「修正前」貪污治罪條例第2條（即「修正前」
      法第10條第2項）公務員之規定（詳如後述）。
（二）刑法上之公務員，修正前同法第10條第2項原規定：「稱
      公務員者，謂依法令從事於公務之人員」，現行規定為：
      「稱公務員者，謂下列人員：一、依法令服務於國家、地
      方自治團體所屬機關而具有法定職務權限，以及其他依法
      令從事於公共事務，而具有法定職務權限者。二、受國家
      、地方自治團體所屬機關依法委託，從事與委託機關權限
      有關之公共事務者。」即學理上依其類型之不同，稱之為
      「身分公務員」、「授權公務員」及「委託公務員」。又
      依修正刑法第十條第二項立法意旨載：「……(2)所稱之公
      務員應視依法令負有一定公共事務之處理權限而定。公營
      事業之員工，如依政府採購法之規定承辦、『監辦採購之
      行為』，其採購內容，縱僅涉及私權或私經濟行為之事項
      ，惟因『公權力介入甚深』，仍宜解為『有關公權力之公
      共事務』」，立法說明並載：「依政府採購法規定之『各
      公立學校』、公營事業之『承辦、監辦採購等人員』，均
      屬本款後段之其他依法令從事於公共事務而具有法定職務
      權限之人員」。而嘉義大學係適用政府採購法之機關，被
      告則為執行本研究計畫之主持人，經嘉義大學依法另授權
      負責研究計畫中相關所需器材之採購及報銷工作，依「政
      府採購法」第47條、第49條規定及「中央機關未達公告金
      額採購招標辦法」、「中央機關未達公告金額採購監辦辦
      法」等規定，10萬元以下之採購屬小額採購，可逕行辦理
      採購而無需經過公開招標、議價、比價之程序，亦不必受
      主（會）計單位人員之監辦，又依嘉義大學財物購置之程
      序，凡研究計畫內之財物購置，金額在10萬元以上者，需
      由嘉義大學總務處負責採購，10萬元以下者，得由計畫主
      持人負責採購（外放「嘉義大學分層負責明細表」第五頁
      ）。依上，被告為嘉義大學食品科學系教授，雖未兼任嘉
      義大學學校之行政職務，而非修正後刑法第10條第2項第1
      款前段之身分公務員。然被告係執行本研究計畫之主持人
      ，並負責研究計畫中相關所需器材之採購、報銷，而相關
      器材之採購須依政府採購法，及嘉義大學財物購置程序等
      規定為之，則被告自行採購系爭二台酒精泵浦（總價34萬
      元），而以4張面額10萬元以下內容不實之統一發票核銷
      （詳如後述），其採購行為即係受嘉義大學依法委託，而
      從事與該校有關採購公用器材之公共事務，自屬修正後刑
      法第10條第2項第2款之「授權公務員」，亦係修正前刑法
      第10條第2項之「依法令從事於公務之人員」。被告辯護
      人辯稱：「被告於本件之物品採購，無政府採購法之適用
      ，及被告並非刑法上之公務員」等情，自無足採。
（三）另被告辯護人又辯稱：「被告之物品採購，應適用科學技
      術基本法第六條第三項規定」等情。然按科學技術基本法
      第六條第一項、第三項規定：「政府補助、委託或出資之
      科學技術研究發展，應依評選或審查之方式決定對象，評
      選或審查應附理由。其所獲得之智慧財產權及成果，得將
      全部或一部歸屬於執行研究發展之單位所有或授權使用，
      不受國有財產法之限制。公立學校、公立研究機關（構）
      、法人或團體接受第一項政府補助辦理採購，除我國締結
      之條約或協定另有規定者外，不適用政府採購法之規定。
      」係以「政府補助、委託或出資」之科學技術研究為前提
      ，明定不適用政府採購法之規定，而另定監督辦法為之。
      尚與本件嘉義大學與綠益康公司間之研究計畫案，係屬私
      法人委託嘉義大學研究，委託之主體，一為公立學校，一
      為私法人，顯然不同，故本件顯無科學技術基本法第六條
      第三項規定適用之餘地，被告辯護人係誤解法律。
五、被告執行本件嘉義大學與綠益康公司簽訂之委託研發合約書
    計劃，未依「政府採購法」、「中央機關未達公告金額採購
    招標辦法」等規定採購，而以嘉義大學食品科學系名義，逕
    行採購之物品，係向科漢公司購買，而送至綠益康公司之扣
    案「二台酒精泵浦」：
（一）被告於「90年11月14日」檢送前開委託研究開發案及委託
      合約書，簽請嘉義大學校長核准用印，及將該案研究經費
      歸會計室統籌辦理，經該校校長於翌日（15日）核准，執
      行期間自「90年11月1日至91年6月30日」等情，有被告之
      簽呈一紙及委託研究開發案、委託研發合約在卷可證（他
      字第三九號偵查卷一第117頁、第120-126頁，本院卷第17
      9-197頁）。嗣被告又於「91年2月1日」，以嘉義大學「
      食品工程系」名義，與科漢公司簽定上開二台酒精泵浦之
      銷售合約書，其上載明產品規格說明：「高壓Pump，型式
      ：Plunger，流體：酒精／水，壓力：350bar，300ml/min
      ，Valves:Plunger，Housing材質，廠牌：BRANLUEBBE/
      Germany」，單價各為17萬元，總價為34萬元，備註欄亦
      載明：「付款條件：貨到60天內報帳完成，交貨期：簽約
      日起30日內，送貨地址：『嘉義大學』」等情，有銷售合
      約書影本在卷足憑（他字偵查卷一第13頁），而被告於偵
      查中供稱：「扣案二台酒精泵浦『是我所訂購』，用嘉義
      大學名義訂購的」等情（他字第三九號偵查卷第133頁）
      ，於原審審理時亦坦承：「科漢公司有依約在91年3月或4
      月送貨，貨品就是92年1月9日，在綠益康公司查扣的這二
      台酒精泵浦」等情（一審卷二第213頁），證人劉清吉於
      原審亦證稱：「（問：他（即被告）有無告訴你是嘉義大
      學要用的？），有，但是他後來才說要送到綠益康」等情
      （原審卷二第122頁），是被告以「嘉義大學食品科學系
      」名義，向科漢公司訂購上開二台酒精泵浦，送貨地點亦
      係「嘉義大學」，可以確定。然被告曾有多次採購研究計
      畫相關物品之經驗，亦知嘉義大學財物購置程序，凡研究
      計畫內之財物購置，金額在10萬元以上者，需由嘉義大學
      總務處負責採購，10萬元以下者，始得由計畫主持人負責
      採購。本件所採購之二台酒精泵浦，單價各為17萬元，總
      價為34萬元，已超過10萬元，本不得由被告逕行採購，同
      案被告劉吉青多次出售儀器、耗材予被告，亦知上情，是
      被告雖以「嘉義大學食品科學系」名義，訂購該二台酒精
      泵浦，並以學校採購名義，由一般價格每台18萬5千元，
      議價成每台17萬元，且付款條件依學校購買成例，不必先
      付訂金（詳如後述），然被告竟自行向科漢公司訂購二台
      酒精泵浦，再以為嘉義大學購買「零件」名義，向嘉義大
      學報銷研究計畫經費34萬元，被告雖以嘉義大學食品科學
      系名義採購，但既非以嘉義大學購置二台酒精泵浦而請款
      ，反以購買零件而請款，顯見被告並無為嘉義大學購買二
      台酒精泵浦之意，僅係假藉嘉義大學食品科學系名義，向
      科漢公司購買二台酒精泵浦，以利其報銷研究計畫經費，
      實係為己而購置，其有詐領嘉義大學之研究計畫經費之犯
      意，可以認定。至被告於調查站原供稱：「當時我以電話
      向科漢公司訂購三台高壓泵浦，是以『我個人名義』訂購
      ，雙方未簽任何書面定或資料」等情（他字第三九號偵查
      卷第48頁），經調查員提出科漢公司之銷售合約書後（其
      上有買方嘉義大學食品工程系及被告之簽名），被告始改
      稱：「我有在銷售合約書簽名，當時我急於完成計畫『並
      未注意到買方係嘉義大學食品工程系』」等情（他字第三
      九號偵查卷第48頁），與事實不符，不能採信。至該銷售
      合約書將「食品科學系」誤載為「食品工程系」，不過是
      科漢公司傳真時誤載，無礙其真意係指嘉義大學「食品科
      學系」，附此說明。
（二）又被告於調查站已供稱：「我有向科漢公司訂購二台N-p3
      1型高壓泵浦，金額34萬元」、「因計劃需要，我有向科
      漢公司購買二台N-p31型高壓泵浦，裝在綠益康公司（雲
      林縣東勢鄉○○路150號）內的分離純化室二中，執行研
      究計畫」等情（他字第九號偵查卷第47頁），並經證人（
      即綠益康公司負責人）吳耀崑於本院上訴審審理時到庭結
      證稱：「被查獲之2台酒精泵浦是被告進行研究計劃所採
      購的研究器材，被告執行本案研究計劃需要這2台酒精泵
      浦，這2台酒精泵浦是裝在我們公司之超臨界流體設備上
      面」等情（本院上訴卷第136、137、141頁），核與證人
      即案發時任職於綠益康公司羅偉碩結證所稱：「這2台酒
      精泵浦是裝在分餾機上，進行分餾使用，當時被告有指導
      我們公司進行工業化計劃，即做巴西蘑菇、檜木、蜂膠等
      之分餾，整個操作過程的條件，都是由被告提供的，我們
      是配合被告給我們生產操作的條件，來為量產計劃」、「
      扣案二台酒精泵浦是從分餾機拆下的」、「這二台原本在
      綠益康公司元長工業區生產使用」、「91年10月因為公司
      擴充，所以公司將元長工業區的機器搬回東勢總公司，所
      以是在東勢總公司被查扣」、「公司酒精泵浦進行分餾打
      原料」、「放在元長工業區，是作生產使用」、「是裝在
      分餾機上」、「把機器搬回總公司後，仍繼續使用」、「
      雖然『跟機器的接頭有漏』，我們還是繼續使用」等情（
      本院上訴卷第145至147頁），相互符合。而扣案二台酒精
      泵浦確係在綠益康公司之雲林縣東勢鄉○○路150號扣押
      ，亦有搜索票、搜索、扣押筆錄、扣押物品收據及扣押物
      品目錄等在卷可稽（他字第三九號偵查卷一第30-33頁）
      ，證人張秋佳於調查站亦陳稱：「91年3月以後，曾經數
      次應劉吉青之委託至雲林縣元長工業區綠益康公司（目前
      已遷往雲林縣東勢鄉吳厝里），維修科漢公司劉吉青賣給
      綠益康公司的三台高壓泵浦，編號分別為0000000、00000
      00、0000000號（後二台即本案扣押酒精泵浦）」等情（
      他字第三九號偵查卷第7頁），亦可證該扣案之二台酒精
      泵浦，當時確裝置在綠益康公司，是扣案二台高壓泵浦，
      當時係供本件研究計畫之用，可以認定。惟嘉義大學並無
      該二台酒精泵浦之採購資料，自亦無從列入校產管制，實
      際上仍歸被告自行使用。
（三）另被告雖於調查站供稱：「我有向科漢公司訂購二台N-p3
      1型高壓泵浦，金額34萬元」、「我有向劉吉青及張秋佳
      表示該34萬元費用，要向綠益康公司吳耀崑請款，我也同
      時向吳耀崑表示有購買該二台壓泵浦，須支付34萬元給劉
      吉青」、「扣案編號0000000、0000000號二台高壓泵浦，
      即我向科漢公司所購買之高壓泵浦」等情（他字第三九號
      偵查卷一第47頁）。然證人吳耀崑於調查站卻陳稱：「扣
      案二台高壓泵浦綠益康公司查無付款資料，至於為何會在
      綠益康公司，我並不清楚」等情（他字第三九號偵查卷一
      第34頁反面），於偵查中亦證稱：「（問：查扣之二台泵
      浦，是否為綠益康公司所出資購買？）當初是全部委託被
      告全權處理，所以他叫貨的情形，我並不是很清楚，但是
      事後公司清查的結果，公司確實沒有付那二台泵浦的費用
      」等情（他字第三九號偵查卷一第221頁），證人劉吉青
      於調查站亦陳稱：「被告從未向我提過扣案二台高壓泵浦
      由綠益康公司付款」等情（他字第三九號偵查卷一第57頁
      反面至58頁），而被告於歷審審理時，迄未提出此二台酒
      精泵浦的付款發票，是被告上開供述，尚難遽信。被告雖
      辯稱：「當初是我訂這兩台是要給我們的實驗去做產學合
      作用的，綠益康要付這筆錢，他們上兩台賣的東西，一台
      是酒精馬達，一台是二氧化碳馬達，是有舊貨，然後他們
      就一直漏，他們不願意付錢，這證據是在綠益康提出的答
      辯書裡面，有一台的二氧化碳的年度是一九九九年，上面
      有序號，上面的ＬＥＷＡ的馬達是舊的，再加上吳耀崑跟
      張秋佳的一些帳（二五０升裝置的錢），他們買一些東西
      的時候，就是他們之間的糾葛，他們的錢不清楚，跟劉吉
      青也分不清楚，他們想去賺後面三台二氧化碳的馬達。因
      為我作我的研究只知道完成我的實驗任務，馬達的錢是應
      該由他們之間去處理」等情（見一審卷二第214頁）。然
      倘係綠益康公司所購買，為何由被告以嘉義大學食品科學
      系名義與科漢公司簽約？（見他字偵查卷一第13頁之91年
      2月1日銷售合約書影本）；又該二台酒精泵浦，如係綠益
      康公司購買，且綠益康公司曾因二台酒精泵浦漏氣等瑕疵
      而與科漢公司起爭執，以致於綠益康公司拒絕付款，則此
      爭執必然不小，綠益康公司董事長吳耀崑應記憶深刻，然
      其於調查站當場扣得此二台酒精泵浦時，竟陳稱：「該二
      台高壓泵浦，本公司查無付款資料，至於為何會在本公司
      內，我並不清楚」等情（他字偵查卷一第34頁背面），亦
      足認此二台酒精泵浦交貨後，其使用期間內，或有些許狀
      況，但應非嚴重瑕疵，保養調整就即可，以致於證人吳耀
      崑完全沒有記憶，甚至連該二台酒精泵浦「為何會在本公
      司」，也完全不清楚。是被告前開辯解，難以採信。
（四）況證人劉吉青於原審證稱：「其中好像有一台有漏氣的情
      形，壓力只能打到一個範圍就上不去，因為他父親住院，
      拜託鉅山公司負責人張秋佳去維修、調整」等情（一審卷
      二第114頁），證人張秋佳於原審亦證稱：「曾受劉吉青
      之託，前往綠益康公司鎖緊漏氣的二、三台泵浦」等情（
      一審卷二第137-138頁），而證人（即綠益康公司廠長）
      林有利於偵查中復證稱：「（問：被扣案之二台泵浦有無
      使用過？）有。『可以用』，印象中『有送修過』」等情
      （他字第三九號偵查卷二第225-226頁），益證科漢公司
      所送之酒精泵浦僅係小瑕疵，仍能使用，且由張秋嘉修理
      調整，並未造成重大爭執，致綠益康公司拒絕付款之情事
      。證人吳耀崑嗣於查扣一個多月後之92年2月11日，接受
      檢察官訊問時，始改口說：「印象中當初有採購三台，但
      是有瑕疵送修三次，所以我們公司沒有付款，我懷疑是扣
      案的這二台泵浦」等情（他字偵查卷一卷第000-0000頁
      ），無非事後附和被告之詞，尚無可採。另查被告於劉吉
      青向嘉義大學舉發，嘉義大學進行調查時，隨即於「91年
      12月20日」，以自己之電腦設備，將上述4張統一發票內
      容，繕打出4張物品管理清冊，先在4張物品管理清冊的「
      管理人欄」蓋用其「甲○○」私章，請吳耀崑在該四張物
      品管理清冊上蓋綠益康公司之大、小章（即公司印章與吳
      耀崑私章），署名註記「驗收無誤」，吳耀崑亦依被告意
      思處理等情，為被告及吳耀崑供述在卷（見他字偵查卷一
      第220-224頁、他字偵查卷一第46頁），可見此時被告與
      吳耀崑已有所討論，自應以證人吳耀崑在「92年1月9日」
      搜索、扣押當日的初供，記憶猶新，來不及與被告勾串，
      所為供詞較為可信。
（五）證人劉吉青於原審並證稱：「綠益康私人公司我們交易法
      則就是交付三成訂金，貨到後付七成尾款」等情（一審卷
      二第221頁背面），更證述：「一般而言，學校我們是不
      收訂金」等情（一審卷二第123頁背面），並舉出二份綠
      益康公司向科漢公司訂購泵浦之銷售合約書影本，一份為
      另一台酒精泵浦銷售合約書，另一份為一台二氧化碳泵浦
      銷售合約書為證（偵字第一一二九號偵查卷第19、25頁）
      。經核該二份銷售合約書備註欄所載，付款條件：「30%
      訂金」，匯至華僑銀行城東分行，70%尾款，貨到30天票
      ，交貨期：分別為簽約日起45天或90天內，送貨地址：貴
      公司或嘉義大學等情，確與證人劉吉青所證述情節相符，
      顯見劉吉青證述可信，況該二份銷售合約書的「買方欄」
      均載明為「綠益康生物科技實業股份有限公司」，下方均
      蓋有「綠益康生物科技實業股份有限公司」「吳耀崑」的
      印章（偵字第一一二九號偵查卷第19、25頁），核與本件
      系爭二台酒精泵浦銷售合約書，記載「買方：嘉義大學食
      品工程系」，下方則由「甲○○」簽名（他字第三九號偵
      查卷一第13頁），其訂購人名義完全不同。又該二份綠益
      康公司之銷售合約書備註欄之付款交貨條件，與本件系爭
      二台酒精泵浦銷售合約書備註欄載明的付款條件：「貨到
      60天內報帳完畢」，及並無先付訂金之條件等情（他字第
      三九號偵查卷一第13頁），顯然亦不相同。另前揭綠益康
      公司向科漢公司購買之酒精泵浦及二氧化碳泵浦各一台，
      係分別於90年11月14日及同年月16日所購買，已經綠益康
      公司付款完畢，而扣案之二台高壓泵浦，並非綠益康公司
      付款購買等情，復據證人吳耀崑於調查站證述明確（他字
      第三十九號偵查卷第34頁反面、第35頁反面），並有銷售
      合約書二紙及統一發票4紙可稽（偵字第一一二九號偵查
      卷第19-21頁、第25-27頁）。綜此事證，足認此二台酒精
      泵浦，並非由綠益康公司購買。被告所辯此二台酒精泵浦
      是要由綠益康公司付款等情，並無足採。
（六）綜上所述，被告執行本件嘉義大學與綠益康公司簽訂之委
      託研發合約書計劃，未依「政府採購法」、「中央機關未
      達公告金額採購招標辦法」等規定，而以嘉義大學時品科
      學系名義，所採購置之物品，僅係向科漢公司購買送至綠
      益康公司之二台酒精泵浦，亦即係經檢察官指揮台北市調
      查處人員於92年1月9日持臺灣雲林地方法院所核發之搜索
      票，前往雲林縣東勢鄉○○路一五０號綠益康公司執行搜
      索，扣得之二台酒精泵浦。
六、被告所採購置之物品，並非科漢公司提出之附表一所示發票
    內之零件，科漢公司開立不實之四紙零件統一發票：
（一）被告並未向科漢公司購買附表一所示之零件等情，業據證
      人劉吉青迭次指證不移，甚而於本院上訴審亦結證：「我
      們公司沒有進口發票上這批零件，也沒有賣給被告這批零
      件」等情明確（本院上訴卷第189頁）。被告雖辯稱：「
      劉吉青係因張秋佳所出售予綠益康公司之臨界設備爆炸，
      貨款給付發生糾紛，及被告所研發之機器，將嚴重影響鉅
      山公司進口機器之利益，因而故意誣陷打擊被告，而由劉
      吉青提出不實檢舉」等情。經查：
  (1)證人劉吉青（即同案被告）於調查站已陳稱：「91年2月間
    嘉義大學食品工程系教授甲○○以該系名義向科漢公司採購
    二台酒精泵浦，每台17萬元，兩台共計34萬元，『3月間科
    漢公司要交貨前』，被告打電話告訴我，要求開立四張採購
    有關高壓泵浦及其他儀器零件之發票，供其報銷」等情（他
    字第三九號偵查卷一第10頁），於偵查中復證稱：「（問：
    被告叫你開假發票，有無告訴你原因？）『被告說學校現在
    沒有設備的經費』，他跟綠益康公司合作，『可以用零件的
    名義報銷』」、「實際上並無出貨該四張發票零件給嘉義大
    學」、「發票之零件是屬於『萃取器材之零件』，但不是酒
    精泵浦的零件」、「有收到貨款，是嘉義大學寄國庫支票給
    我，有兌現，是照四票發票開四張國庫支票」、「（問：發
    票內容所虛載之零件名稱、數量、金額是由何人決定？）被
    告只叫我把二台酒精泵浦的金額開成四張發票，『每張金額
    不能超過十萬元』，內容叫我自己想辦法，所以我自己用這
    些零件的名稱和單價拼湊出這些金額」等情（他字第三九號
    偵查卷二第120-124頁），於原審仍證稱：「（問：91年2月
    1日訂貨當天有約定貨款要如何交付？）訂購當時沒有說是
    零件的經費或是設備的經費，也沒有要求以零件耗材報銷，
    是隔了幾天，被告說學校有零件耗材經費，要求我們用零件
    耗材先報銷，所以每張發票在10萬元以下報銷」、「（問：
    四張發票上的零件被告有無實際購買？）沒有，報銷的4張
    發票是兩台酒精泵浦34萬元的報銷」、「（問：2月19日這
    張發票，上面的品名、數量是怎麼決定填寫的？）當初被告
    只要求耗材報銷，所以我們秘書根據公司有進過的零件耗材
    ，直接照那個品名填上去，只要總價在10萬元以下就可以」
    等情（原審卷二第104頁反面、第106頁反面），嗣經原審法
    院委託鑑定人（即台灣糖業股份有限公司研究所研究員）鄭
    作林鑑定相關零件後（詳如後述），證人劉吉青仍於本院上
    訴審具結證稱：「發票上的零件我們實際上沒有送，所以我
    們看到的，只是與發票上的零件規格、式樣相同而已，『因
    為我們實際上沒有進口』，那批發票上的零件也沒有賣給他
    ，所以我們是根據這個事實來判斷，並不是主觀上認為。當
    時鑑定人是根據美國生產廠商的零件型錄來比對的」等情（
    上訴審卷第189頁），是證人劉吉青始終指證其並未出售附
    表一所示之零件予被告等情不移，且互核其歷次之供證內容
    均相一致，並無重大瑕疵或矛盾存在。參以其於原審及本院
    上訴審，經具結後，仍向法官為相同之證述，足見前開證述
    之可信度甚高。況證人劉吉青因自首坦白上開犯行，乃係自
    承自己參與共犯之犯罪行為，因其不利於己之供述，即應共
    負上開罪責，並未能因此嫁禍他人而為自己脫罪之情形，衡
    之常情，證人劉吉青所為不利於被告之陳述，於己亦有所不
    利，應無虛偽捏造之必要。
  (2)又證人（即嘉義大學食品科學系主任及研究所所長）張瑞郎
    於調查站亦證稱：「（問：你前述前往查核時，被告有無提
    及綠益康公司爆炸致該批零件中大部分毀損之事？）我沒有
    聽到，被告是在後來91年12月12日李明仁副校長主持的調查
    時，才這麼說，『當初是說都裝在學校的儀器內』」等情（
    他字第三九號偵查卷二第60-61頁），於偵查中復具結證稱
    ：「我們於『91年11月15日』，由人事主任周豐銓帶隊，有
    我，還有嘉義大學生命科學院楊玲玲院長、李麗娟組員、人
    事室組員滕中緯等共同調查，至被告之研究室，『被告當時
    說確實有買零配件』，楊玲玲院長問王璧娟，王璧娟說她有
    驗收，沒有問題，『被告說零配件在那裡他不知道』，要問
    他的研究生魏肇怡，被告有叫魏肇怡到實驗室來，當時是由
    滕中瑋（嘉義大學人事室組員）拿出發票，請魏肇怡指出零
    配件在那裡，『魏肇怡就指出零配件都在實驗室的超臨界萃
    取機裡面』，楊玲玲院長就要求拆下來看，被告拒絕，表示
    這樣他不能做試驗，人事主任表示被告說有就應該會有，而
    且魏肇怡也有簽字表示東西確實在實驗室裡面，因為調查工
    作是由他帶頭，我們不好意思表示甚麼意見，但我心裡知道
    這不實在」等情（他字第三九號偵查卷二第99-100頁），核
    與證人（即嘉義大學人事室主任）周豐銓於調查站證稱：「
    當天，被告找來其研究生魏肇怡按前述4張發票所載零件，
    分別指出『全數零件都裝置在實驗室的儀器內』，後來人事
    室滕中瑋於91年11月26日曾擬一函稿要答覆劉吉青，內容表
    明『零件都裝置在實驗室的儀器內』，經校長核閱後指示要
    楊玲玲院長及系主任張瑞郎會簽，但他們二人不願會簽，故
    由人事室承辦人滕中瑋另行上簽呈給校長批示組專案小組調
    查，後來劉吉青又來學校，並拿了一支『32ml的零件』交給
    主任秘書，主任秘書收下後就交給滕中瑋，學校後由副校長
    李明仁組成專案小組」等情（他自第三九號偵查卷一第205
    頁），於偵查中證稱：「（問：被告前後的辯解是否不同？
    ）是，第一次調查時，被告用口頭向楊玲玲、張瑞郎表示零
    件是裝在實驗室的儀器裡，第二次依校長指示組成調查小組
    調查時，我們發現有部分零件不在實驗室，後來被告有用書
    面報告說他與綠益康公司有合作研究計畫，零件是裝在綠益
    康公司那邊的儀器，因為某些因素爆炸，有破壞或找不到」
    、「第一次調查時有學生在場，但我不記得魏肇怡是否在場
    ，第二次調查時我們進去實驗室時，魏肇怡有在裡面」、「
    （問：當時有無問魏肇怡？）調查小組有請魏肇怡拿出發票
    上所載的零件供調查，他說實驗室內找不到前面所說的那二
    個重要零件（指32ml、50ml兩項零件），其他零件他也沒有
    作說明」等情（他字第三九號偵查卷一第213-214頁），相
    互符合，亦與證人（即嘉義大學生命科學院院長）楊玲玲於
    調查站證稱：「當時被告表示這些零件都是學生申請的，王
    壁捐老師則表示該4批零件都有驗收，後來被告打電聯絡研
    究生魏肇怡到實驗室，魏肇怡表示已按前述4張發票所載零
    件，分別指出全數零件裝置在實驗室的儀器內或留在實驗室
    中」等情（他字第三九號偵查卷一第181頁），相互符合，
    證人（即生命科學院組員）李麗娟於調查站亦證稱：「該研
    究生（名字我不記得）表示前述4張發票所載零件，就他知
    道部分，指出裝置在實驗室內的儀器內或者放在抽屜內，部
    分零件則已損壞」等情（他字第三九號偵查卷一第178頁）
    ，證人（即嘉義大學人事室組員）滕中瑋於偵查中亦證稱：
    「我們向被告查詢發票上所載的零配件在哪裡，被告說他不
    知道，因為是碩士班的研究生裝的，被告就打電話給研究生
    魏肇怡，請他到實驗室來，請魏肇怡指認零配件裝在何處，
    那學生有講五、六種零配件裝在某些儀器裡面，但儀器不能
    拆」等情（他字第三九號偵查卷二第6頁），按證人楊玲玲
    係嘉義大學生命科學院院長，張瑞郎係食品科學系系主任，
    周豐銓係嘉義大學之人室主任，滕中瑋係人事室組員，李麗
    娟則係生命科學院組員，均係被告之同事，就本件又無利害
    關係，自無捏造誣陷被告之必要。且嘉義大學91年11月26日
    九一嘉大字第0九一000號尚未發出之函稿，其「說明」四亦
    載明：「台端（指劉吉青、張秋嘉）提供發票影本內之閥門
    配件等經查係『安裝於其實驗室0.1-0.5L SEF流體萃取裝置
    等相關實驗設備內』，並（尚）無私自挪用等情形（如附件
    ）」等情（他字第三九號偵查卷二第20-50頁），該函稿已
    經被告於「91年11月26日」會章同意，但楊玲玲院長及張瑞
    郎系主任2人並未會章，亦顯示該校第一次調查結果，原擬
    依據被告於91年11月26日所提「說明答辯書」所示：「至於
    ，上次提出發票一案，學校已由院長、系主任、人事主任與
    相關人員計7名，查核驗證過，剩下二位提出『管柱』一案
    ，請查看『附件4』中，酵素反應裝置、相平衡裝置與微波
    萃取裝置」等情（他字第三九號偵查卷二第23頁），及「說
    明答辯書」附件4之「嘉義大學食品系超臨界流體技術研發
    實驗室」之相關酵素反應裝置、相平衡裝置與微波萃取裝置
    照片（他字第三九號偵查卷二第39-50頁），認定本件發票
    影本內之閥門配件等係「安裝於其實驗室0.1-0.5L SEF流體
    萃取裝置等相關實驗設備內」，並（尚）無私自挪用等情，
    惟因楊玲玲院長及張瑞郎系主任2人未會章而未發出，由此
    可知被告於嘉義大學第一次調查時（91年11月1日），確已
    表示發票所示零件，均用在其學校之實驗室無誤。至被告嗣
    又改口辯稱附表一、編號13、14之32ml、50ml管柱係在綠益
    康公司因儀器爆炸而滅失（詳如後述），顯係其原先辯解發
    票所示零件均在實驗室之儀器內，已無法自圓其說，自屬事
    後卸責之詞。至證人（即被告研究助理）魏肇怡於調查站及
    偵查中證稱：「我不知道張瑞郎、滕中瑋、楊玲玲為何說我
    向他們表示發票上所載的零件係安裝在現場實驗儀器內」、
    「可能是他們誤解我的意思」、「（問：你是否曾告訴嘉義
    大學調查小組人員，說發票上所載的零件都裝置在實驗室的
    儀器使用？）我並不是這樣說，我是說發票上這些是型號，
    我沒有辦法辨別這些是什麼東西」等情（他字第三九號偵查
    卷一第193-194頁），於原審證稱：「（問：第一次來調查
    時，楊玲玲院長他們有無請你一一指出發票上零件所載？）
    我不知道他確認的零件，我只是依照中文閥門配件有哪些，
    就指出來給他們看」等情（原審卷一第255頁），與前開嘉
    義大學91年11月26日九一嘉大字第0九一000號尚未發出之函
    稿及被告之91年11月26日所提「說明答辯書」內容均不符，
    證人魏肇怡又係被告之研究助理，難免偏頗被告，所述應係
    袒護被告之詞，並不足採。
  (3)證人張瑞郎於偵查中又證稱：「因為光從發票上所載的零件
    ，就知道有問題，在『91年3月5日』的這張發票上所載的零
    件，都是『超臨界萃取機』的『萃取管』，據我的了解，正
    常的萃取機都只有一根萃取管，而且不是那麼容易損耗，該
    發票上所載的萃取管卻有『四種規格』，『數量達到八支』
    （即附表一編號11-14號），而他的實驗室只有一台小的萃
    取機，另外實習工廠還有二台比較大的，總數量只有三台，
    不可能三台的萃取管同時壞掉，而且他的規格最大也只有『
    50升』（指附表二編號14之50cc管柱），只能用在實驗室的
    小機器，不可能用在工廠量產的萃取槽，所以被告所有的零
    配件都在實驗室裡面，是不合理的，另外被告事後又說所有
    的零配件都在綠益康公司的工廠爆炸而耗損的說法，根本不
    合理的」等情（他字第三九號偵查卷二第99-100頁），不但
    所述與91年3月5日編號00000000號統一發票上所載之零配件
    品名、數量相符（他字第三九號偵查卷一第69頁），且與日
    後在被告嘉義大學實驗室、爆炸後在鉅山公司之超臨界設備
    、超臨界設備數位影像資料、設計圖說上，均未能發現附表
    二編號13、14之管柱零件之事實時（詳如後述），亦相符合
    。況證人張瑞郎與被告係同事，就本件並無利害關係，又係
    嘉義大學食品科學系主任及研究所長，學有專長，其當場勘
    查之證述，自相當可信。。另證人張瑞郎復證稱：「（問：
    其他不合理的事有那些？）當天被告一樣零配件都拿不出來
    ，很不合理，例如91年2月27日的發票裡面有『五支切管器
    』（即附表一編號7），這五支切管器不可能裝在萃取機內
    ，因為那是工具。另外『接頭』的數量很多（即附表一編號
    8-10，合計90個），不可能一次用掉那麼多接頭，因為那台
    機器並不是新組裝的」、「接頭那麼多，卻拿不出一個來檢
    查，也不合理」等情（他字第三九號偵查卷一第100頁），
    所述亦與91年2月27日編號00000000號統一發票上所載之零
    配件品名、數量相符（切管器5個、各種接頭共計90個，他
    字第三九號偵查卷一第71頁），而附表二編號7之「切管器
    」，既係工具，數量又達5支之多，且係91年2月27日所購，
    應不難查出，然被告於91年12月12日嘉義大學實地調查時，
    未能提出，迄92年6月16日始具狀提出請求查扣其實驗室之
    機器（一審卷一第77頁），顯然異於常情，足認證人張瑞郎
    所證述，合於事理，有所依據，且證人張瑞郎又證稱：「『
    91年12月12日』我們又到被告之實驗室調查，當天只調查91
    年3月5日發票所載那八根萃取管（即附表一編號11-14），
    結果只找到4.85毫升和9.7毫升各一根，其他的萃取管，被
    告改口說都在綠益康公司那邊爆炸了，我認為這不合理，因
    為這些都是學校的設備器材，不應該拿到綠益康公司去用，
    而且這些零配件與綠益康公司發生爆炸的萃取槽規格不符」
    等情（他字第三九號偵查卷二第101頁），亦與迄未找到附
    表二編號13、14零件之事實，兩相符合，益徵上開發票所載
    零件之內容是否屬實，大有可疑。至證人張瑞郎嗣於原審證
    稱：「（問；當天有一個項目一個項目比對？）應該有，以
    我個人來講，我看不懂」、「（問：當天查證結果這張發票
    裡面的零件，現場是否全部都有？）看不懂，所以不知道，
    像今日拿出來，我也不知道這個是哪個，被告的工作對我來
    講應該是相當陌生」等情（一審卷一第259-260頁），語多
    保留，，且其證述與嘉義大學91年12月12日調查報告所述（
    一審卷一第105頁），亦有所不符，應係事後偏袒被告之詞
    ，並不足採。
  (4)又證人劉吉青於原審亦證稱：「（問：2月27日及3月5日這
    二張發票上，你們公司的零件曾經進口過？）有，我們還有
    進口證明單，祇是時間比較早，1995年有進一批，91年沒有
    進口」、「美國這家原廠二年前已經停產這些零件，所以最
    近一、兩年沒有人在買這些零件」等情（一審卷二第107頁
    反面至108頁反面），並提出1995年證明單、目錄、傳真原
    稿等件為證（一審卷二第92至99頁），經核其上確有附表一
    編號13之「200*14mm，32m l」零件（即SUPERCRITICAL FLU
    ED EXTRACTION（SFE）VESSELS，編號66220，32ML，HAND，
    TIGHT，SEF，VESSEL，14MM，ID），嗣同案被告劉吉青並於
    原審又陳稱：「四十三頁這張發票（指他字第三八號偵查卷
    一第43頁之發票，即附表一編號11-14零件，91年3月5日編
    號MH00000000發票），美國原廠（ＫＥＹＳＴＯＮＥ）最近
    兩年已經被併購，所以臺灣的實驗室已經沒有這些東西，我
    們公司進貨，上次有提出影本部分，我們都是在1995年進的
    ，在91年，美國原廠已經被併購，我們不可能再進這家公司
    的產品」、「當初我會拿一支32ＣＣ萃取管（即附表一編號
    13零件），是因為美國那家原廠已經被收購，停產，如果是
    其他零件，也許還可以找到，但這32ＣＣ萃取管在國內要找
    到同級品很難，目前只有廖博士的食品研究所有這個而已」
    、「（問：這四張發票的零件到底有沒有買？）沒有，為了
    配合嘉義大學買的零件，上面的零件都是根據我們公司以前
    買的零件編號開的，32ＣＣ這種型號萃取管，嘉義大學也是
    找不到。美國這家公司已經停產」等情（一審卷二第214頁
    反面、第235、239頁）。此外，科漢公司亦未能提出販售本
    件附表一所示零件之進貨及銷售憑單、發票，亦經該公司函
    覆本院上訴審可參（本院上訴卷第171頁）。又證人張秋佳
    於偵查中亦證稱：「劉吉青傳來的發票上所記載的零件都是
    國外才有生產，科漢公司雖然有進口這些類型零件，但進口
    數量並沒有這麼多，而且據我所知，科漢公司並沒有進口這
    批零件，所以不可能出這些零件給嘉義大學。而且這四張發
    票的金額總額剛好等於那二台高壓泵浦的貨款」等情（見他
    字偵查卷一第229頁），再觀諸嘉義大學被告之實驗室機器
    及抽屜、鉅山公司之爆炸後超臨界設備機器殘體上，及超臨
    界設備在建置時之數位影像上、以及被告所提出之奈米結晶
    裝置設計圖說上，均未能找到裝有附表一編號13、14之零件
    （詳如後述），可見證人劉吉青陳稱附表一編號13及14之零
    件，多年未進口，美國原廠商已停產情，國內難以找到該零
    件等情，可以採信。
 (5)另參以，本案4紙統一發票合計之金額，適與被告所購置之酒
   精泵浦二台34萬元相同（原每台售價18萬5千元，二台合計37
   萬元），嗣經與被告議價為每台17萬元，二台合計「34萬元
   」，是以劉吉青及張秋佳之檢舉函才會誤載為「37萬元」（
   他字第三九號偵查卷一第77頁），證人劉吉青並證稱：「4張
   發票加起來會34萬元，是我交代秘書，由美國的管柱，由他
   去拼湊的」、「參考有進口過哪些項目、編號」、「跟秘書
   說一張發票不要超過新台幣10萬元」、「當初甲○○只要求
   耗材報銷，所以我們秘書根據公司有進過的零件耗材直接照
   那個品名填上去，只要總價在10萬元以下就可以」、「一般
   作業程序要求我們在10萬元以下先傳真一張估價單的草稿，
   給他確認可以，他才去填寫申請財物購置修繕申請單，我們
   才可以照草稿開發票證明」等情明確（一審卷二第215、126
   、127、106、107頁）。益徵被告係為規避政府採購法之規定
   ，始由證人劉吉青將二台酒精泵浦34萬元，分散在4紙零件之
   發票，且每紙發票金額未超過10萬元，至為明顯，是被告並
   未購買附表一所示之零件，亦甚明灼。
 (6)綜上所述，證人劉吉青之指證，並無重大矛盾瑕疵，亦未違
   背經驗法則與論理法則，且核與事實相符，又經調查前述各
   項證據，已能補強證人劉吉青指證被告之上開犯罪情節非屬
   虛構。
（二）被告雖辯稱：「確實有向科漢公司購買發票上所載附表一
      所示之零件，有部分裝置嘉義大學實驗室內之儀器上、有
      部分放在抽屜內、有部分裝在上述張秋佳組裝而已經爆炸
      之超臨界設備內，部分零件在爆炸後，已經不見了」等情
      。惟查：
  (1)本件經證人劉吉青向嘉義大學檢舉後，該校專案小組人員於
    「91年12月12日」，至被告之研究室實地查證結果，被告之
    研究室僅有「91年3月5日」MH00000000統一發票內所列「閥
    門配件50x11mm-4/85ml」一個管柱兩個接頭，及「100x11mm
    -9.7ml」一個管柱兩個接頭「兩組物品」；並無200x14mm-3
    2ml及320x14mm-50ml兩項物品，又檢舉函中所述兩台高壓泵
    浦，並未存置該校實驗室中等情，有嘉義大學專案小組調查
    報告影本（他字第三九號偵查卷二第81至87頁），附卷可證
    。亦即，當時嘉義大學專案小組僅查到附表一編號11之50x
    11mm-4/85ml管柱、12之100x11mm-9.7ml管柱各1組，但未查
    得附表一編號13、14之零件。嗣被告又向該校提出「答辯書
    」說明「．．發票編號MH00000000中，管柱之閥門配件200x
    14mm-32ml與320x14mm-50ml（即附表一編號13、14之管柱）
    是屬消耗器材，『體積大型之管柱』，被用來填充吸附劑當
    為吸附水分、機能成分或有毒成分。今年七月間，進行放大
    實驗時，這些管柱之閥門配件被裝於裝置中吸附水分（使用
    50ml管柱）與機能成分（使用32ml管柱），『檢測放大實驗
    之數據』。此設計之儀器屬雙向設計，每方向皆各裝入32ml
    管柱與50ml管柱一組。進行實驗中，機器發生爆裂，因此這
    些管柱之閥門配件被打到附近田中或水溝中」、「結論一、
    管柱之閥門配件是屬消耗器材。二、管柱之閥門配件50x11
    mm-4.8ml-4/85ml與100x11mm -9.7ml（即附表一編號11、12
    之管柱）在本研究室中，其他管柱是屬消耗材，業已丟棄或
    遺失。三、管柱之閥門配件200x14mm-32ml及320x14mm-50ml
    ，於今年七月間進行實驗時，機器發生爆裂，已被丟棄或遺
    失。四、液態泵浦放在綠益康公司進行產學計畫中」等情（
    他字第三九號偵查卷一第108-109頁），證人（即嘉義大學
    人室主任）周鋒銓於調查站亦證稱：「91年12月12日李明仁
    副校長、率我本人、食品科學系系主任張瑞郎、應用化學系
    系主任古國隆及人事室組員騰中緯，共同前往被告在嘉義大
    學實驗室中查證，實驗室中確無劉吉青所指32ml及50ml兩項
    零件（即附表一編號13、14之零件），事後被告即提出報告
    表明所採購的4批零件，大部分裝置在綠益康公司內，並於
    91年7月間爆裂損失，後來人事室就以91年12月12日專案小
    組的調查報告與被告的答辯書，一起於91年12月19日函復教
    育部政風處及劉吉青等人」等情（他字第三九號偵查卷一第
    205頁），於偵查中復證稱：「第二次依校長指示組成調查
    小組進行調查時，我們發現有部分零件不在實驗室，後來被
    告有用書面報告說他與綠益康公司有合作研究計畫，零件是
    裝在綠益康公司那邊的機器，因為某些因素，有破壞或找不
    到」等情（他字第三九號偵查卷一第214頁），而嘉義大學
    人事室並據以答覆檢舉人劉吉青、張秋佳，並副知教育部政
    風處（他字第三九號偵查卷一第107-110頁）。是以，被告
    係在嘉義大學第二次至其實驗室查無附表一編號13、14之零
    件後，始提出上開答辯書辯稱：附表一「編號11、12」之
    零件在其嘉義大學實驗室中。附表一「編號13、14」之零
    件原來裝在張秋佳組裝在綠益康公司之超臨界設備中，該設
    備因爆炸，致零件被打到附近田中或水溝中，該零件已經遺
    失或丟棄。其它管柱（是否指附表一編號1-10、15、16、
    17、18之零件，語意不明），是屬消耗材，業已丟棄或遺失
    。是證人劉吉青於嘉義大學第二次調查前，曾拿一支32ml之
    零件交與該校人員，轉交人事組員騰中緯，而該校專案小組
    第二次在被告實驗室調查，確未查獲劉吉青所指的32ml及50
    ml兩項零件，已經證人周鋒詮於調查站證述在卷（他字第三
    九號偵查卷一第205頁），顯示證人劉吉青所陳稱附表一編
    號13、14零件，已多年未進口，國內難以取得等情，有相當
    根據。至證人李明仁、古國隆於原審作證（原審卷一第244-
    248頁、第268-271頁），語多保留而未確定，亦無從為被告
    有利之認定。
  (2)嗣於原審法院審理時，距上述嘉義大學調查「已有半年多」
    ，被告始又於「92年6月16日」，委其辯護人具狀表示附表
    一編號3、4、7、8、9、10之零件，也裝在嘉義大學其實驗
    室的實驗儀器內，因為他要到另外的學校任職，請求法官扣
    押上述實驗室內的儀器，等他日再勘驗，並委請專業機構鑑
    定等情（一審卷一第77至85頁）。原審法官依其聲請於「92
    年6月24日」，扣押該批實驗室內之儀器，有扣押筆錄、扣
    押物保管收據及照片3張在卷可稽（一審卷一第97至100頁）
    。此外，被告並又表示：「附表一所示零件，部分裝在其實
    驗室內儀器，另有部分裝在上述爆炸的超臨界設備，上述張
    秋佳組裝之超臨界設備在建置時的數位影像資料，以及爆炸
    後現場數位影像資料，都在綠益康公司」等情，乃由原審委
    請臺灣糖業公司研究所指派博士研究員鄭作林鑑定，分別於
    「93年3月22日」至被告位於嘉義大學之實驗室勘驗、鑑定
    ，先由證人魏肇怡當場指出配件之裝置之位置，會同鑑定人
    鄭作林會勘，其中裝在先前查封機器上之零件：（附表二）
    編號3零件（1／4in三通管接頭）有15個，編號4零件（1／
    8in 至1／4in轉接頭）有18個、編號9、10零件（1／16in管
    柱外接頭、管柱內接頭）共20組，編號16（5μ過濾管）零
    件有1個；其他在抽屜內之零件：（附表二）編號3零件（1
    ／4in三通管接頭）有10個，編號7零件（切管器）4個，編
    號9、10零件（1／16in管柱外接頭、管柱內接頭）有16組，
    編號10零件（1／16in管柱內接頭）有3個，編號11零件（
    4.85cc管柱，1／16in接頭）1個，編號12零件（9.7cc管柱
    ，1／16in接頭）1個，編號15零件（止逆閥）6個等情，有
    勘驗筆錄及照片13張在卷可稽（一審卷一第241至287頁）；
    嗣於翌日（23日）到放置爆炸後「超臨界設備機器殘體」的
    鉅山公司工廠勘驗、鑑定，由證人羅偉碩、張秋佳當場指出
    沒有爆炸10個槽體及管路上零件，在槽體上有編號2零件（1
    ／2in高壓管子至槽體）12個，管路裡有編號5零件（1／2in
    直型轉接頭）5組，編號6零件（1／2in L型轉接頭）2組，
    編號3零件（1／4in三通管接頭）2組。亦有勘驗筆錄及照片
    11張在卷可稽（一審卷二第1至18頁）；再於「93年3月25日
    」到綠益康公司勘驗、鑑定綠益康公司電腦之250公升超臨
    界流體萃取裝置數位資料與裝置之設計圖說，及超臨界流體
    萃取裝置爆炸後數位資料之製作時間，勘驗結果：1.根據設
    計圖及數位相片中的槽體數目，與在鉅山公司勘驗的數目相
    同，2.從設計圖與勘驗結果比對，數位影像資料應屬真實，
    3.針對數位影像的奈米結晶裝置設計圖及被告提出說明：本
    裝置合理推論是可以連接在已經爆炸的分離槽上面，但是該
    奈米結晶裝置「尚未裝置在該分離槽上面」，附表二所示全
    部零件，「爆炸後頂多只會扭曲變形」，不會碎裂等情，有
    勘驗筆錄在卷可稽（一審卷二第28至35頁）。經鑑定之結果
    ，有臺灣糖業公司研究所超臨界流體設備鑑定報告書影本可
    資佐證（本院卷第198-223頁，原本外放），而就各零件（
    不論廠牌）的數目，有該鑑定報告書內附之一份「超臨界流
    體設備之零件勘查數目與影像資料推論的數目一覽表」（如
    附表二所示）可對照。然依上開鑑定結果，亦未能作為被告
    之有利認定，茲分述理由如下：
  證人（即臺灣糖業公司研究所博士研究員）鄭作林於本院上
    訴審到庭證稱：「我們是根據發票上所記載『零件型號』（
    從發票上的型號，找到『型錄』來判斷零件的尺寸、式樣）
    來對照『實物』，如果尺寸、式樣一樣，就認定是發票上所
    記載的零件」、「我們僅能判斷他與發票上的形式、尺寸相
    同。並不能判斷是同一零件，『因為零件上沒有序號』」等
    情（本院上訴卷第185、186頁），再於本院更一審到庭證稱
    ：「鑑定詳鑑定書，是以統一發票之『型號』為基礎，核對
    現場之物品」等情（本院更一卷第209頁）。則參互前述證
    詞內容，足見鑑定人鄭作林所為之鑑定，僅能依型錄上之記
    載，判斷該零件是否符合發票上列載零件之型式、尺寸等，
    而認定是否係屬相同於發票上之零件，而未能認定是否係屬
    同一零件，亦即附表二所示之記載勘查數目（實際找到零件
    ），係指與發票所示零件之型式、尺寸、型號相同者，非即
    指係被告向科漢公司所購買之同一零件。況證人劉吉青於原
    審證稱：「附表一編號11-14之零件，編號MH00000000的發
    票），美國原廠（ＫＥＹＳＴＯＮＥ）最近兩年已經被併購
    ，所以臺灣的實驗室已經沒有這些東西，我們公司進貨，上
    次有提出影本部分，我們都是在1995年進的，在91年，美國
    原廠已經被併購，我們不可能再進這家公司的產品」等情（
    詳如前述），是依勘查結果附表二所記載之實際找到零件數
    目，並不能當然推論被告有購買並裝置附表一所示之零件至
    明。
  且參以，被告在91年12月間向嘉義大學提出之答辯書中先稱
    ：附表一編號13、14零件原來裝在張秋佳組裝在綠益康公司
    的超臨界設備，因為機器爆炸，被打到附近田中或水溝中，
    已經遺失或丟棄等情。然查該二項零件，非但未能在鉅山公
    司之機器殘體中找到，甚至在綠益康公司勘驗、鑑定該超臨
    界設備建置時之數位影像資料，亦無該二項零件之建置，有
    超臨界流體設備件定報告書在卷可稽，鑑定人鄭作林於本院
    更一審亦證稱：「（問：本院前審判決書認鑑定書內並無附
    表一編號11、12、13、14之零件，有何意見？）我在鑑定書
    上載明，13、14號我載鑑定書上沒有記載數目，11、12各有
    一支，不是在機器內，是在嘉義大學辦公室抽屜內找到的」
    等情（本院更一審卷第209頁），可確定附表一編號13、14
    之零件，並未找到，是被告辯稱：「13、14是裝在大台機器
    內，因爆炸之後，已清理掉了」等情（本院更一審卷第209
    頁），與事實不符，無從遽信。
  再者，被告又依另一份「奈米結晶裝置設計圖說」（一審卷
    二第33、34頁），改口稱：「附表一編號13、14、16、17、
    18零件，準備要設計在該奈米結晶裝置上，並將該奈米結晶
    裝置在上述已經爆炸的超臨界設備，惟因機器爆炸，來不及
    裝上去」云云。然鑑定人鄭作林當場表示：「（針對數位影
    像的奈米結晶裝置設計圖及被告提出說明）1.本裝置合理推
    論是可連接在已經爆炸的分離槽上面。2.但是該奈米結晶裝
    置『尚未裝置在該分離槽上面』。3.至於附表一編號13、14
    、16、17、18零件是不是適合裝置在該奈米結晶裝置上，涉
    及到更專業的奈米技術領域，不是我可以判斷的」等情（一
    審卷二第30、31頁）。且於鑑定報告書亦為相同之認定（鑑
    定報告書第5頁），而依該鑑定報告書說明：「發票內所載
    零件於爆炸後，可能有少部分連接在分離槽上蓋的轉接頭零
    件，會隨分離槽上蓋爆開而離現場，至於其他零件在爆炸後
    只會扭曲變形，應該不致會碎裂不見」等情（鑑定報告書第
    5頁），益徵被告所辯：「因爆炸而毀損」云云，應非實情
    。被告先前辯稱附表一編號13-18等零件，裝置在綠益康公
    司之設備上，因爆炸而滅失，現又辯稱欲裝置在奈米結晶裝
    置上，前後不一，顯不足採。
  復參以，附表一編號13、14零件每個就高達一萬多元，各二
    個合計五萬元（他字第三九號偵查卷一第183頁），附表一
    編號17、18零件，合計亦達三萬五千二百八十元（見他字第
    三九號偵查卷一第188頁），僅上述四項零件就高達八萬五
    千二百八十元，卻均未裝置在爆炸之機器上，亦未在被告之
    實驗室設備、抽屜內，或數位影像顯示、設計圖說上（如附
    表二所示），顯與常情不符，是被告所辯：其它管柱是屬消
    耗材，業已丟棄或遺失云云，尚難憑信為真。
  另查依實驗室之機器上、爆炸後的超臨界設備機器殘體上、
    超臨界設備在建置時的數位影像上、以及被告所提出之上述
    奈米結晶裝置設計圖說上，均未能找到裝有附表一編號11、
    12之零件，且僅在被告「實驗室抽屜內」，找到附表一編號
    11、12零件各一個（如附表二所示），已有可疑。且就附表
    一編號13、14零件，被告在91年12月間向嘉義大學提出答辯
    書中稱，是裝在張秋佳組裝在綠益康公司的超臨界設備，因
    為機器爆炸，被打到附近田中或水溝中，已經遺失或丟棄等
    語，是被告因為可以預料到勘驗、鑑定該超臨界設備建置時
    之數位影像資料，必然會看出並無這二項零件的建置，始又
    畫出一張奈米結晶裝置，據而辯稱準備要裝在該奈米結晶裝
    置上云云。由此可見，在證人劉吉青、張秋佳91年底提出本
    案檢舉後，其它零件可能買得到（如附表一編號11、12等零
    件），至附表一編號13、14零件，卻不可能購買得到，被告
    即以因裝在張秋佳組裝在綠益康公司的超臨界設備，因為機
    器爆炸，被打到附近田中或水溝中，已經遺失或丟棄乙節而
    飾卸其責，自非可取。
  綜上各情，雖經鑑定結果，有如附表二所示之零件與發票上
    記載之零件型號、型式相同，但依前述理由，難認即屬發票
    上記載之零件，而作為被告確有購買發票上零件之證明。
  (3)又查，證人（即鉅山公司負責人）張秋佳於原審證稱：「附
    表二所示在鉅山公司堆置的槽體與管路設備（即上述所謂「
    爆炸後的機器殘體」）上找到的零件，都是他向綠益康公司
    承製該超臨界設備時，以鉅山公司名義購買來使用的等情，
    並於之前向檢察官提出各該以鉅山公司為買受人名義的零件
    發票（張秋佳的證詞，見一審卷二第128至137頁，發票影本
    ，見一審卷二第57至60頁）。然被告卻辯稱：該超臨界設備
    使用的上述零件，是本件系爭4張發票所載的零件，是嘉義
    大學所買的，業如前述。甚而，被告於檢察官偵訊時供稱：
    「（發票上的零件你曾經請科漢公司直接拿到綠益康公司交
    給張秋佳？）沒有，我自己拿去」、「（你的意思是零件你
    自己拿去給張秋佳使用？）『我自己拿去換掉』。那時候綠
    益康吳耀崑先生說他這零件組裝不良，這機器是這樣，九十
    年三月開始作，到九十年年底都還沒有結束，那他這時候就
    產生很多糾紛，吳耀崑付人家一百萬定金後．．我要進行研
    究計畫，後來我跟張秋佳說這零件能用嗎？但為了大家彼此
    的關係，我就自己去把它換下來」等情（一審卷二第184頁
    背面），則衡之常理，被告身為教授，又非組裝機器的工作
    人員，應無自己去拆換如此多、如此重要的零件之理？況綠
    益康公司出資請鉅山公司張秋佳組裝之超臨界設備，何以其
    中部分零件，須由嘉義大學出資購買？足見被告前述辯詞，
    應非實情，不足採信。
  (4)再者，依據嘉義大學財物購置之程序，凡研究計畫內之財物
    購置，金額在10萬元以上者，需由嘉義大學總務處負責採購
    ，10萬元以下者，得由計畫主持人負責採購（見外放「國立
    嘉義大學分層負責明細表」第5頁），而依「政府採購法」
    、「中央機關未達公告金額採購招標辦法」等規定，就公告
    金額（公共工程委員會所發布之公告金額為100萬元）十分
    之一以下之採購，得不經公告程序，逕洽廠商採購，並免提
    供報價或企劃書。換言之，10萬元以下之採購屬「小額採購
    」，可逕行辦理採購，而無需經過公開招標、議價、比價之
    程序，亦不必受主（會）計單位人員之監辦（政府採購法第
    47條、第49條；中央機關未達公告金額採購招標辦法、中央
    機關未達公告金額採購監辦辦法）。則被告本於多次採購之
    經驗，證人劉吉青也自陳有多次與公務機關交易經驗，其二
    人應知悉上述規定。並參以，附表一所示零件之4紙發票金
    額分別為七萬八千八百元、八萬一千六百十元、九萬三千零
    七十元、八萬六千五百二十元，「均未逾10萬元」，且「合
    計正好34萬元」，益徵被告與劉吉青二人為規避上開繁複之
    採購程序，而將購買酒精泵浦二台計34萬元之價金，分散在
    上開四紙零件發票，至為明顯。
  (5)至證人（即被告之研究助理）薛耀晴雖證稱：「有拿到過科
    漢公司郵寄來的超臨界零件，惟不能明確證稱是否為附表一
    所示的那種零件」等情（見一審卷二第163至165頁），然證
    人劉吉青則堅決否認有送發票所示之該批零件至嘉義大學，
    是證人薛耀晴看到者，未必即是附表一所示之部分零件，其
    證詞亦難為被告有利之認定。
（三）綜上證據之調查結果，並參酌各項情況證據以觀，被告應
      未向科漢公司購買附表一所示之零件之事實，已至明確。
七、被告提出請領之系爭4張統一發票金額34萬元數額，正好與
    被告以嘉義大學名義向綠益康公司購買之二台酒精泵浦總價
    34萬元相符，應非巧合：
（一）本件系爭四張發票金額，分別為七萬八千八百元、八萬一
      千六百十元、九萬三千零七十元、八萬六千五百二十元，
      都不是以千元、萬元計算的完整數額，而是都有八百元、
      六百十元、七十元、五百二十元的零頭，計算總價正好是
      二台酒精泵浦總價34萬元數額。被告辯稱：「檢舉函表示
      劉吉青與張秋佳二人同時寫下二台酒精馬達共計37萬」等
      情（見一審卷二第258頁），辯護人亦表示：「我們主張
      二台泵浦是37萬元，不是檢察官說的34萬元」等情（見一
      審卷二第122背面、第123頁），不足採信。
（二）證人劉吉青於原審已證稱：「每次不管是綠益康或嘉義大
      學訂貨，如果是有關超臨界的部分，都是吳耀崑與甲○○
      老師在場，價格方面都是綠益康吳耀崑有參與。九十年綠
      益康先訂一台二氧化碳泵浦，再加一台酒精泵浦，這因為
      有綠益康的三成訂金，然後貨到後付七成的貨款。後來91
      年2月，嘉義大學甲○○追加兩台酒精泵浦，『甲○○口
      頭上在電話裡說學校單位比較沒錢』，因此由一台18萬5
      千元降至一台17萬，兩台是34萬。因為九十一年這整年，
      我父親在榮總加護病房，當初在檢舉時，金額有記錯，當
      時18萬5，與17萬的單價有記錯」等情（一審卷二第215頁
      ），提出下列資料佐證：卷附綠益康公司於90年11月14日
      向科漢公司訂的一台酒精泵浦，價格確是18萬5千元（偵
      字第一一二九號偵查卷第19頁之銷售合約書影本）。而這
      二台以嘉義大學食品科學系為名義向科漢公司購買的酒精
      泵浦，其單價卻是17萬元，二台合計總價為34萬元（見他
      字第三九號偵查卷一第13頁），自足採信。
（三）被告於原審要求提示檢舉函（一審卷二第215頁），該張
      秋佳、劉吉青的91年11月14日檢舉函影本（他字第三九號
      偵查卷二第16頁），內容載明：「檢舉人：劉吉青Ｚ00000
      0000張秋佳Ｚ000000000國立嘉義大學食品工程系甲○○教
      授向科漢企業（股）公司購買零件一批，新台幣37萬元（
      91年3、4月份發票）MH00000000NT$86,520  LJ00000000
      NT$81,610 MH00000000NT$93,070  LJ00000000NT$78,800
      ，事實上是購買二台高壓酒精泵浦，並挪用到綠益康生技
      公司、吳耀崑董事長工廠，有利益輸送之嫌。中華民國91
      年11月14日」，從檢舉函敘述「零件一批，新台幣37萬元
      （91年3、4月份發票）」，並將4張發票的號碼、金額列
      出，金額既是該4張發票的總金額，而列出的金額合計就
      是「34萬元」，並非37萬元，顯然「37萬元」係筆誤。
（四）對於如此契合的數字，據被告供稱：「91年2月1日定這馬
      達之前，我詢價，也就是在90年11月的時候，我確定酒精
      馬達、二氧化碳馬達的規格之後，我不會去理會多少錢，
      因為我只要規格合我的要求，這實驗就可以執行」等情（
      一審卷二第215頁）。證人劉吉青則自從向嘉義大學檢舉
      、向台北市調查處自首以來，經過歷次調查員、檢察官的
      訊問、審理中作證時接受被告辯護人的詰問、法官的訊問
      ，都只有一個說詞，就是「拼湊四張內容不實的零件買賣
      發票，湊成34萬元，用來付這二台酒精泵浦的34萬元貨款
      」等情，是證人劉吉青的陳述，自為可信。至被告所辯下
      述情節：「嘉義大學透過甲○○買了二台酒精泵浦34萬
      元，但是沒有付款」；「同時間，嘉義大學剛好也透過
      被告買了零件，如期付了款，而四張零件發票的金額有零
      頭，拼湊起來，剛好就是34萬元」；「開出這四張發票
      、賣出這二台酒精泵浦的人，為了讓嘉義大學的教授甲○
      ○入獄，竟冒著自己也可能必須入獄的危險，杜撰了一個
      故事，說是嘉義大學的甲○○教授，和他串通，用這四張
      不實內容的零件發票，來領取二台酒精泵浦的價金」等情
      ，均明顯違反經驗法則及其他事證，自難以採信。另被告
      辯稱：「我購買零件付款方式係分批支付，此次購買零件
      與高壓泵浦金額相同，可能係劉吉青故意將零件金額湊到
      三十四萬元，以便設局陷害我」等情（他字第三九號偵查
      卷第49頁），然本件劉吉青所簽發之四張統一發票，均於
      「91年3、4月間」，由被告持向嘉義大學報銷，前已述及
      ，而鉅山公司為綠益康公司所承製之超臨界設備，則係於
      「91年7月1日」始發生爆炸，致劉吉青、張秋佳與吳耀崑
      及被發生糾紛，劉吉青於開發票時，與被告並無糾紛，又
      何來預先設局陷害被告之理？
（五）被告既僅採購二台酒精泵浦，並沒有4張統一發票上所載
      零件買賣之事實，系爭4張發票金額34萬元數額，正好持
      向嘉義大學報銷，前已述及，與二台酒精泵浦總價34萬元
      相符，足認應純係被告以此4張統一發票詐領之34萬元，
      拿去購買二台酒精泵浦，放置綠益康公司，供被告自己日
      後使用甚明。
八、被告既然沒有購買發票內之零件，卻提出上述4張統一發票
    ，並用以請款，則可以認定被告對34萬元研究計畫經費，有
    不法所有之意圖：
（一）被告對於34萬元貨款，未要求科漢公司開出一張發票，卻
      費事地分成四張發票，分別辦理四次之請款，可以認定如
      下：
  (1)得以規避學校購置程序：因依嘉義大學財物購置之程序，凡
    研究計畫內之財物購置，金額在10萬元以上者，需由嘉義大
    學總務處負責採購，10萬元以下者，得由計畫主持人負責採
    購（見「國立嘉義大學分層負責明細表」第五頁）。
  (2)得以規避政府採購法：因為，「政府採購法」、「中央機關
    未達公告金額採購招標辦法」等規定，就公告金額（公共工
    程委員會所發布之公告金額為100萬元）十分之一以下之採
    購，得不經公告程序，逕洽廠商採購，並免提供報價或企劃
    書。換言之，10萬元以下之採購屬小額採購，可逕行辦理採
    購，而無需經過公開招標、議價、比價之程序，亦不必受主
    （會）計單位人員之監辦（政府採購法第47條、第49條；中
    央機關未達公告金額採購招標辦法、中央機關未達公告金額
    採購監辦辦法）。
  (3)被告既已有多次採購之經驗，證人劉吉青自陳亦有多次與公
    務機關交易之經驗，則渠二人應該是知悉上述規定而故意規
    避。
  (4)至以購買零件為名目，而不以儀器、設備的名目報銷三十四
    萬元款項，其目的就在於零件為消耗品，除了可以在開始時
    規避登記為校產，事後又可以不經報銷程序而宣稱滅失。
  (5)嘉義大學出納人員，根據上述內容不實的財物購置修繕申請
    單、統一發票、粘貼憑證用紙，被矇騙而交付的，是虛偽不
    實之零件價款34萬元。
（二）辯護人辯稱：「委託計畫已經完成，委託款如何支付只涉
      及商業會計法及業務登載問題，就沒有不法的意圖」云云
      （一審卷一第123頁）。然被告既未採購零件，依法即不
      得向嘉義大學領取該34萬元零件購買款，用以支付該二台
      酒精泵浦之價款。被告以採購零件內容之不實發票請款，
      顯係利用職務上機會，施用詐術而領取該款項，用以購買
      該二台酒精泵浦，當然具有不法所有之意圖。辯護人所辯
      ，自不可採。而證人吳耀崑既證稱：「該二台高壓泵浦，
      本公司查無付款資料，至於為何會在本公司內，我並不清
      楚」等情，業如前述，則可認定此二台酒精泵浦並非綠益
      康公司物品，而是被告私人之物品，然此係被告詐得研究
      計畫經費，所購置之物品。
（三）被告利用申購物品，向嘉義大學詐領款項，即係利用職務
      上機會，詐欺取財行為。從而，被告明知未購買附表一所
      示之零件，與劉吉青製作不實內容之發票，持以向嘉義大
      學請領款項之犯行，事證明確，堪以認定。被告辯護人於
      本院上訴審聲請調查嘉義大學在本案以前是否曾給付科漢
      公司有關如附表一所示零件之款項乙節（見本院上訴卷第
      209頁），然依上開事證，既已足認被告並未於上揭時間
      ，以嘉義大學名義向科漢公司購買附表一所示零件，至於
      嘉義大學在本件以前是否亦曾購買附表一所示零件而付款
      ？並不能當然可作為證明鑑定時所存在之零件必然係本案
      所購買之零件，因零件之販售來源非僅限於科漢公司，是
      上開舉證是否調查與本件事實之認定已無影響，自無再予
      調查之必要，附此說明。
（四）而本件4張內容不實發票，乃係被告、證人劉吉青二人互
      相謀議，由證人劉吉青透過不知情的科漢公司會計人員所
      製作，用以向嘉義大學詐領34萬元款項。然而，該填載發
      票的時間，只能認定是在發票日期左右，無法認定為發票
      所載日期的當日，此由證人劉吉青所說「（二月十九號這
      張發票是二月十九日開的？）一般會有誤差幾天，不見得
      是當天，所以時間有可能或提前或往後挪」等情（見一審
      卷(二)第一０七頁）可以得證。又上述財物購置修繕申請
      單、粘貼憑證用紙（兼驗收證明、請款），其第一位蓋章
      的人都是「經辦人」甲○○（見他字第三九號偵查卷一第
      182至189頁），可見這些文書都是被告職務上所掌而製作
      之」公文書」，用以請購、請款，即均是行使之行為。又
      查：
  (1)被告將財物購置修繕申請單，連同粘貼憑證用紙，提出請款
    的時間，固然可從「會計審核」欄的日期戳看出第１、２、
    ３、４張發票的提出時間，依序是91年3月1日、91年4月8日
    、91年4月10日、91年5月1日（見他字第三九號偵查卷一第
    41至44頁）。但填載財物購置修繕申請單以請購的確切時間
    ，卻難以認定。此從第一張發票所載零件，其財物購置修繕
    申請單（申請單編號000000000）記載的填寫日期是91年2月
    25日，然而，其發票日期卻是在91年2月19日（見他字第三
    九號偵查卷一第72、73頁）。這可能是如證人劉吉青前面所
    述，發票所載日期可能是當天，或提前或往後挪；也可能是
    先拿到發票了，再填財物購置修繕申請單請購。因為，既然
    已決定用零件的採購為名目，來支付酒精泵浦的價金，則何
    時請購零件、何時請款，即非重要。然而，填載財物購置修
    繕申請單、開立發票的時間，應可認定在「91年2月間」，
    因請領該張發票的款項的會計審核時間就在「91年3月1日」
    （見他字第三九號偵查卷一第73頁之粘貼憑證用紙影本）。
  (2)在無其他確切事證下，應認受被告之託而製作財物購置修繕
    申請單、粘貼憑證用紙之證人薛耀晴，及證人劉吉青指示而
    製作統一發票的科漢公司會計人員（即劉吉青所說的「秘書
    」），均不知情的。況既然零件的買賣是假的，則被告製作
    、行使這些登載不實的文書，自足以生損害於被行使對象的
    嘉義大學。而這些既然都是被告與劉吉青互相配合之事，亦
    可認定乃二人共同商議，推由被告去執行而已，二人均難辭
    共同正犯罪責。
（五）又附表一所示零件既未購入，則91年12月間製作的4張綠
      益康公司物品管理清冊，其內容即屬不實。該四張物品管
      理清冊「管理人欄」上既然都蓋有「甲○○」私章，即是
      被告利用不知情之吳耀崑製作業務上之文書。
  (1)綠益康公司負責人吳耀崑於92年1月9日對調查員證稱：「91
    年12月20日教育部政風處向嘉義大學查證時，甲○○向我表
    示他有購買該批零件，總金額34萬元，因爆炸毀損及遺失，
    故零件未齊全，要求我在物品管理清冊上補驗收簽字，我當
    時有詢問甲○○是否有購買該批零件，甲○○表示確實有購
    買該批零件，我才在物品管理清冊上簽名補驗收，但我沒有
    看過這批零件」等情（他字第三九號偵查卷一第35頁），證
    人吳耀崑既稱其被蒙在鼓裡，又無其他佐證，尚難遽認證人
    吳耀崑知情，自應認定此部分只是被告利用不知情之吳耀崑
    登載在其業務上作成之文書。
  (2)證人吳耀崑既是證稱：製作的時間就在91年12月20日，而該
    四紙物品管理清冊也都同時押上「＼」，從書寫的筆跡
    看起來，也是使用同一支筆等情（見他字第三九號偵查卷一
    第162－165頁，四張物品管理清冊影本），可以認定證人吳
    耀崑是在同一次製作的。被告利用證人吳耀崑製作、行使該
    四張物品管理清冊的行為，當然足以生損害於驗收名義人綠
    益康公司，及被行使對象的嘉義大學。
（六）綜上所述，被告為使自己擁有上開二台酒精泵浦，卻又想
      從上述已繳入嘉義大學校務基金內的180萬元經費中支付
      ，竟基於為自己不法所有之意圖，與劉吉青謀議，向科漢
      公司採購二台酒精泵浦，送至綠益康公司供自己使用，而
      要求劉吉青開立不實內容之發票，俾便向嘉義大學詐領34
      萬元，用以支付這二台酒精泵浦貨款的事實，已足可認定
      。
九、被告辯護人於原審請求向臺灣的代理商函查此二台酒精泵浦
    的進口時間（一審卷二第212頁背面、第213頁）、「先查明
    這二台泵浦何時進到台灣，何時進入綠益康公司，若發票是
    在之前開立的，就表示這是二回事，一定是貨到才請款的」
    等情（一審卷一第122頁背面），惟基於下列理由，尚無函
    查之必要：(1)被告已明白表示這二台酒精泵浦確實於91年2
    月1日購買，而科漢公司在三月或四月送貨給他等情（一審
    卷二第213頁）。既然有購買這二台酒精泵浦，且科漢公司
    已在91年3月或4月間交貨，何時付款，即非重要。(2)再者，
    91年2月1日既已約定購買此二台酒精泵浦，並隨即謀議以內
    容不實的採購零件發票報帳，用來支付這二台酒精泵浦的貨
    款，則何時報帳，僅須配合二台泵浦支付貨款之時間即可，
    不能拿一般的交易習慣相比。從而，劉吉青所說：「一般而
    言，學校我們是不收訂金，但是配合剛好學校有經費可以報
    銷，因為經費有時間性，但一般標準是貨到才報，甲○○說
    學校剛好有經費，所以我們就從二月一日報銷，這是很多學
    校的老師都這樣，這等於是一個互信的基礎」等情（一審卷
    二第123頁背面），可以採信其二人於訂約後，就已開始進
    行確認零件項目、金額，以便開立發票、報帳的工作。另公
    訴人及辯護人於原審均聲請向中連貨運公司函調這二台酒精
    泵浦的運送紀錄表，以確定其運送地點（一審卷二第238頁
    背面），惟基於下列理由，認為沒有函查之必要：
    (1)一般公司行號對檢察機關的函查，與對法院的函查，均能
      一致對待，是以，沒有必要由法院承擔檢察機關向一般公
      司行號函索資料的工作。若檢察官認為有必要函查，並於
      資料蒐集到手後，認為有列入調查的必要時，提出於法院
      在審判期日調查即可（刑事訴訟法第二百八十八條第一項
      的調查，即狹義的調查，如果是函查來的文書，其調查方
      式，即為第一百六十四條、第一百六十五條所定）。
    (2)何況，被告既已確認有跟科漢公司購買這二台酒精泵浦，
      並表示送到的時間，就是在九十一年三月或四月，業如前
      述。則送貨的地點到底是嘉義大學或是綠益康公司，不影
      響與本案犯罪構成要件之成立，況被告在這二個地方都有
      實驗在進行，自亦無調查之必要。
、論罪科刑方面：
一、比較新舊法：
（一）查被告行為後，刑法業於民國94年2月2日修正公布，95年
      7月1日起施行。貪汙治罪條例第2條亦配合於95年5月5日
      修正，同於95年7月1日施行。商業會計法於95年5月24日
      公布，於同年月26日生效。按行為後法律有變更者，適用
      行為時之法律，但行為後之法律有利於行為人者，適用最
      有利於行為人之法律，修正後刑法第2條第1項定有明文。
      此條規定係規範行為後法律變更所生新舊法律比較適用之
      準據法，本身尚無新舊法比較之問題，於新法施行後，應
      一律適用新法第2條第1項之規定，為「從舊從輕」之比較
      。而本次法律變更，比較時應就罪刑有關之共犯、未遂犯
      、想像競合犯、牽連犯、連續犯、結合犯，以及累犯加重
      、自首減輕暨其他法定加減原因（如身分加減）與加減例
      等一切情形，綜其全部罪刑之結果而為比較（最高法院95
      年度第8次刑事庭會議決議參照）。經查：
    1.貪污治罪條例第5條第1項第2款之規定，雖未修正，惟其
      法定刑併科罰金之規定，依其行為時之修正前刑法第33條
      第5款規定：「罰金：1元以上」，修正後規定：「罰金：
      新臺幣1千元以上，以百元計算之」，業將科處罰金之最
      低額提高至新臺幣1千元以上，則修正前之規定對於被告
      較為有利，自應適用「修正前」刑法第33條第5款之規定
      。
    2.新刑法已刪除原第55條後段牽連犯、第56條連續犯規定，
      修正後新刑法既刪除第55條後段牽連犯、第56條連續犯規
      定，則原得依連續犯以一罪論或一牽連犯從一重處斷者，
      均應數罪併罰，定其應執行刑，對被告不利，自以「修正
      前」之舊刑法規定，較有利於被告。
    3.被告行為後刑法第28條亦有修正，修正前規定為：二人以
      上共同實施犯罪之行為者，皆為正犯。修正後之規定則為
      ：二人以上共同實行犯罪之行為者，皆為正犯原「實施」
      之概念，包含陰謀、預備、著手及實行等階段之行為，修
      正後僅共同實行犯罪行為始成立共同正犯。是新法共同正
      犯之範圍已有限縮，排除陰謀犯、預備犯之共同正犯。新
      舊法就共同正犯之範圍因此而有變更，自屬法律變更。惟
      本件被告犯罪，無論依新舊法，均成立共同正犯，即無有
      利或不利之情形，參之最高法院97年11月7日九十七年度
      第二十一次刑事庭會議決議意旨，即無庸為新舊法之比較
      （最高法院98年度台上字第1316號判決意旨參照）。
    4.修正前刑法第31條第1項規定：「因身分或其他特定關係
      成立之罪，其共同實施或教唆、幫助者，雖無特定關係，
      仍以共犯論」。修正後同條項則規定：「因身分或其他特
      定關係成立之罪，其共同實行、教唆或幫助者，雖無特定
      關係，仍以正犯或共犯論。但得減輕其刑」。被告與同案
      被告劉吉青所犯刑法第215條犯罪，依修正前或修正後刑
      法第31條第1項規定，論以正犯，然依修正後之規定，則
      得減輕其刑，故比較後，以「修正後」刑法第31條第1項
      定較有利於被告。
    5.關於褫奪公權，貪污治罪條例第17條規定：「犯本條例之
      罪，宣告有期徒刑以上之刑者，並宣告褫奪公權」。則就
      犯貪污治罪條例之罪，是否應褫奪公權，自應依上開特別
      規定，不再適用刑法第37條第2項之規定。惟依刑法第11
      條規定適用刑法總則褫奪公權之期間時，因修正前後刑法
      第37條第2項，均規定褫奪期間為1年以上10年以下，亦即
      適用修正前後之規定並無不同，故並不生新舊法比較適用
      之問題。
    6.綜合上述各條文修正前、後之比較，固互有利與不利，但
      如依修正後之刑法，並無連續犯、牽連犯規定，則被告本
      案所犯之各罪，應合併論處，對被告顯較不利，自應適用
      舊法，對被告較為有利，是依適用法律不宜割裂原則，自
      應整體適用被告行為時之法律，即「修正前」刑法之相關
      規定。
    7.至被告所犯後述等罪，其法定刑中罰金刑數額提高標準部
      分，依增訂刑法施行法第1條之1第1項、第2項前段規定提
      高後之數額，與原適用罰金罰鍰提高標準條例第1條前段
      、現行法規所定貨幣單位折算新臺幣條例第2條前段等規
      定提高並折算為新臺幣後之數額，兩者均屬相同，對於被
      告並無何有利或不利之影響，自不生新舊法比較適用之問
      題，應依一般法律適用之原則，直接適用增訂後之規定，
      併予敘明。
（二）被告行為後，商業會計法於95年5月24日公布，於同年月2
      6日生效。修正前、後之構成要件均相同。但修正前之商
      業會計法第71條之法定刑為五年以下有期徒刑、拘役或科
      或併科新臺幣十五萬元以下罰金。而95年5月26日生效之
      新法第71條之法定刑為處五年以下有期徒刑、拘役或科或
      併科新臺幣六十萬元以下罰金。比較新、舊法之結果，「
      修正前」之舊法對被告較有利。
（三）被告行為後，刑法第10條第2項、貪污治罪條例第2條關於
      公務員之定義，均於95年7月1日修正施行。修正前刑法第
      10條第2項規定：「稱公務員者，謂依法令從事於公務之
      人員」，修正後規定：「稱公務員者，謂下列人員：一、
      依法令服務於國家、地方自治團體所屬機關而具有法定職
      務權限，以及其他依法令從事於公共事務，而具有法定職
      務權限者。二、受國家、地方自治團體所屬機關依法委託
      ，從事與委託機關權限有關之公共事務者」，貪污治罪條
      例第2條亦配合上開刑法公務員定義之修正，將「依據法
      令從事公務之人員，犯本條例之罪者，依本條例處斷；其
      受公務機關委託承辦公務之人，犯本條例之罪者，亦同」
      ，修正為：「公務員犯本條例之罪者，依本條例處斷」。
      而被告於本件案發時為嘉義大學教授及本件委託研究計畫
      主持人，是被告不論於上開刑法或貪污治罪條例相關規定
      修正前後，均屬公務員，此部分關於公務員定義之修正就
      被告而言，並無利或不利之情形，不生新舊法比較適用之
      問題，本應依一般法律原則，適用裁判時之「修正前」法
      律規定，惟為一體適用刑法，自應適用「修正前」之刑法
      規定。
二、被告公務員利用職務上機會詐欺取財罪部分：
      被告擔任委託研究計畫主持人，受國立嘉義大學依法委託
      採購研究計劃物品，於辦理採購物品業務時，為授權公務
      員，其利用職務上之機會，詐取嘉義大學所有之研究計畫
      經費34萬元行為，係犯貪污治罪條例第5條第1項第2款公
      務員利用職務上之機會詐取財物罪。同案被告劉吉青雖非
      依據法令從事公務之人員，惟其與被告之間有犯意聯絡與
      行為分擔，亦為共同正犯。二人先後多次詐取財物行為，
      犯罪構成要件相同，時間緊接，足以認為被告在第一次行
      為前，就有多次實施的概括犯意，是連續犯，應依修正前
      刑法第56條規定，論以一罪。又證人王璧娟於調查站調查
      及檢察官偵查中均證稱：伊有在上述申請單「驗收證明」
      欄上蓋章等情（見他字第三九號偵查卷一第39頁背面、卷
      二第130頁），並於原審及本院亦為相同證述（一審卷二
      第175頁、本院更一卷第158、159頁），核與證人薛耀晴
      於原審證述相符（原審卷二第163-164頁）。雖被告於偵
      查中陳稱：「伊並未告知王璧娟，即直接拿王璧娟之印章
      蓋於該申請書上，吳璧娟並不清楚」等情（他字第三九號
      偵查卷一第134-135頁），然被告嗣於原審及本院審理時
      ，均已陳稱是王璧娟自己蓋章等情，以被告與王璧娟係夫
      妻，且係同系之同事關係，被告於偵查中為袒護證人王璧
      娟，而自行承擔責任，乃佯稱自己盜蓋王璧娟之印帳，尚
      符合常理，自屬可採，又無積極事證足認證人王璧娟知情
      ，則被告利用王璧娟蓋章偽造登載不實之公文書，自屬間
      接正犯。至被告此部分另涉犯刑法第220條、第211條偽造
      準公文書罪嫌部分，不另為無罪諭知（詳如後述）。
三、被告違反商業會計法部分：
（一）被告與同案被告劉吉青製作不實統一發票部分。按統一發
      票係會計憑證，又商業會計法第四條所指之「商業負責人
      」，應依公司法第8條之規定；依公司法第8條第2項規定
      ：「公司之經理人或清算人，股份有限公司之發起人、監
      察人、檢查人、重整人或重整監督人，在執行職務範圍內
      ，亦為公司負責人」。原審同案被告劉吉青為科漢公司之
      「業務經理」，在執行其職務範圍內既為公司負責人，明
      知無販賣附表之零件予嘉義大學，郤填製有販賣附表一之
      零件之不實事項之可作為會計憑證之統一發票，自應成立
      「修正前」商業會計法第71條第1款商業負責人以明知為
      不實之事項，而填製會計憑證罪。
（二）被告雖非商業負責人，惟依刑法第31條第1項規定「因身
      分或其他特定關係成立之罪，其共同實施或教唆幫助者，
      雖無特定關係，仍以共犯論」，被告與劉吉青此部分，有
      犯意聯絡及行為分擔，仍成立共同正犯。彼等利用不知情
      的會計人員開立內容不實的會計憑證，係間接正犯。
（三）被告等先後多次以明知為不實之事項，而填製會計憑證之
      行為，犯罪構成要件相同，時間緊接，顯係基於概括犯意
      為之，是連續犯，應依修正前刑法第56條規定，論以一罪
      。
（四）修正前商業會計法第71條第1款商業負責人以明知為不實
      之事項，而填製會計憑證罪，係刑法第215條業務上登載
      不實罪的特別規定，因而不再論以業務上登載不實罪，併
      此說明。
四、被告行使公務員登載不實公文書罪：
(一)被告與劉吉青共同謀議，明知為不實之零件買賣事項，卻透
    過被告登載在被告職務上所掌之公文書（即財物購置修繕申
    請單、粘貼憑證用紙）上，並加以行使，足以生損害於嘉義
    大學，係觸犯第216條、第213條行使公務員明知為不實之事
    項，而登載於職務上所掌之公文書，足以生損害於公眾罪。
    被告一次登載不實財物購置修繕申請單及粘貼憑證用紙之驗
    收證明，並一次行使，只成立一罪。公訴人認被告是觸犯刑
    法第220條、第211條偽造準公文書罪，尚有未洽，惟其社會
    基本事實相同，起訴法條應予變更。
（二）彼等登載不實的行為，為行使行為所吸收，不另論罪。又
      二人間有犯意聯絡及行為分擔，均為共同正犯。薛耀晴僅
      係研究生，為被告處理本件實驗，並無積極事證足資證明
      知情，其等利用不知情的薛耀晴犯罪，係間接正犯，此部
      分犯罪事實，起訴書雖未記載，然係被告犯罪事實之一部
      ，為起訴效力所及，本院自得審判。另先後多次行使公務
      員登載不實文書的行為，犯罪構成要件相同，時間緊接，
      顯係基於概括犯意為之，係連續犯，應依修正前刑法第56
      條規定，論以一罪。
五、被告行使業務上登載不實文書罪：
（一）被告明知綠益康公司並未購買亦未保管4張發票所示之零
      件，郤利用不知情之吳耀崑將此不實事實登載在其業務上
      作成之文書物品管理清冊上，記載「驗收無誤」，並加以
      行使，足以生損害於嘉義大學及綠益康公司，另觸犯第
      216條、第215條行使從事業務之人，明知為不實之事項，
      而登載於其業務上作成之文書，足以生損害於公眾及他人
      罪。
（二）又被告登載不實的行為，為行使行為所吸收，不另論罪。
      又利用不知情的吳耀崑登載不實，係間接正犯。被告一次
      完成四份物品管理清冊，並一次行使，係單純一罪。被告
      此部分犯行，並無積極證據足認與同案被告劉吉青有何犯
      意聯絡，而由被告單獨犯之，附此說明。
六、被告所犯上開各罪間，有方法及結果牽連關係，為牽連犯，
    應依修正前刑法第55條後段規定從一重之「公務員利用職務
    上機會詐欺取財罪」處斷。
肆、撤銷改判之理由：
一、原審予被告論罪科刑，固非無見。惟查：(一)原判決認被告
    盜蓋其妻王璧娟教授之印章，於上開4紙登載不實之財物購
    置修繕申請書「驗收證明」欄上，認涉犯刑法第211條之偽
    造公文書罪嫌，尚有未洽。(二)被告所犯上開各罪，係基於
    方法結果之牽連關係為之，原判決認被告行使業務上不實文
    書罪，係另行起意，而予分論併罰，亦有未當。(三)新刑法
    於95年7月1日施行，原判決未及比較適用，亦有違誤。被告
    上訴意旨，否認犯罪，指摘原判決不當，固無理由。然原判
    決此部分既有前揭可議之處，自應由本院將原判決關於被告
    部分，予以撤銷改判，以期適法。
二、被告為嘉義大學食品科學系教授，擁有食品科學專業知識、
    技術，有中華民國企業技術鑑定委員會報告書可證（外放）
    ，為學有專精之學者，僅因執行學校研發計劃，因學校缺乏
    經費，同時為求一時採購之便利，偶涉貪瀆，而所詐取之經
    費亦用於購置研究用之儀器，惡性不重，涉犯公務員利用職
    務上機會詐欺取財罪之重罪，若科以最低度法定刑有期徒刑
    七年以上，猶嫌過重，在客觀上足以引起一般人的同情，犯
    罪之情狀顯可憫恕，依刑法第59條規定，酌量減輕其刑。
三、爰審酌被告素行良好，無犯罪前科，為嘉義大學之教授，有
    正當職業及正常家庭，因規避政府採購法之繁複程序，投機
    取巧，貪圖34萬元經費，購買儀器物品供己使用，所得獲利
    不多，然作為大學教授，不足為學子身教典範，及犯後態度
    等一切情狀，從輕量處有期徒刑三年六月、褫奪公權四年，
    以資懲儆。犯罪所得財物新台幣三十四萬元，依貪污治罪條
    例第10條規定，應與劉吉青連帶追繳，並發還被害人嘉義大
    學，如全部或一部無法追繳時，應以其財產抵償之。
伍、不另為無罪諭知部分：
一、公訴人起訴「被告持有大量股權之綠益康公司因而獲有三
    十四萬元之不法利益」，並起訴「被告利用主管之採購業
    務機會，以違反政府採購法及詐欺之方法違背法令，直接
    圖得綠益康公司之不法利益，並因而使綠益康公司獲得免
    給付三十四萬元貨款之不法利益之行為，係犯貪污治罪條
    例第6條第1項第4款之罪嫌」等情。然被告所犯詐欺取財罪
    ，係直接詐取嘉義大學之34萬元經費，至被告以該34萬經費
    ，假藉嘉義大學食品科學系名義，購置二台酒精泵浦，雖係
    供己日後使用，然係其詐得公款後之處分行為，自不再論罪
    ，惟因公訴人認此部分與上述詐取財物罪部分，有牽連犯之
    裁判上一罪關係，自不另為無罪之諭知。
二、又公訴人起訴認被告盜蓋其妻（即嘉義大學教授）王璧娟之
    印章，於上開4紙登載不實之財物購置修繕申請書「驗收證
    明」欄上，而觸犯刑法第220條、第211條偽造準公文書罪嫌
    等情。然此部分，業據證人王璧娟於調查站調查及檢察官偵
    查中均證稱：「伊有在上述申請單「驗收證明」欄上蓋章」
    等情（見他字第三九號偵查卷一第39頁背面、卷二第130頁
    ），並於原審及本院亦為相同證述（一審卷二第175頁、本
    院更一卷第158、159頁），核與證人薛耀晴於原審證述相符
    （原審卷二第163-164頁）。雖被告於偵查中陳稱：「伊並
    未告知王璧娟，即直接拿王璧娟之印章蓋於該申請書上，吳
    璧娟並不清楚」等情（他字第三九號偵查卷一第134-135頁
    ），然被告嗣於原審及本院審理時，均已陳稱是王璧娟自己
    蓋章等情，以被告與王璧娟係夫妻，且係同系之同事關係，
    被告於偵查中為袒護證人王璧娟，而自行承擔責任，乃佯稱
    自己盜蓋王璧娟之印帳，尚符合常理，自屬可採，又並無積
    極事證足認證人王璧娟知情，則被告利用王璧娟蓋章偽造登
    載不實之公文書，自屬間接正犯，是公訴人上開指訴，並無
    證據可資證明，因公訴人認此部分與前揭論罪科刑之部分，
    有牽連犯之裁判上一罪關係，亦不另為其無罪之諭知。
據上論斷，應依刑事訴訟法第369條第1項前段、第364條、第299
條第1項前段、第300條，（修正前）貪污治罪條例第2條、貪污
治罪條例第5條第1項第2款、第10條、第17條，（修正前）商業
會計法第71條第1款，刑法第11條前段、第2條第1項、（修正前
）刑法第28條、第31條第1項、第55條後段、第56條、第37條第2
項、刑法第213條、第215條、第216條、第59條，刑法施行法第1
條之1第1項、第2項前段，判決如主文。
本案經檢察官謝錫和到庭執行職務。
中    華    民    國    98    年    12    月    15    日
                  刑事第三庭    審判長法  官  陳義仲
                                      法  官  楊清安
                                      法  官  宋明中
以上正本證明與原本無異。
如不服本判決應於收受送達後10日內向本院提出上訴書狀，其未
敘述上訴理由者，並得於提起上訴後10日內向本院補提理由書（
均須按他造當事人之人數附繕本）「切勿逕送上級法院」。
                                      書記官  王薇潔
中    華    民    國    98    年    12    月    16    日
附錄本案論罪科刑法條全文：
貪污治罪條例第五條第一項第二款：
  有下列行為之一者，處七年以上有期徒刑，得併科新台幣六千
萬元以下罰金：
  二  利用職務上之機會，詐取財物者。
（修正前）商業會計法第七十一條
  商業負責人、主辦及經辦會計人員或依法受託代他人處理會計
事務之人員有左列情事之一者，處五年以下有期徒刑、拘役或科
或併科新台幣十五萬元以下罰金：
  一  以明知為不實之事項，而填製會計憑證或記入帳冊者。
  二  故意使應保存之會計憑證、帳簿報表滅失毀損者。
  三  意圖不法之利益而偽造、變造會計憑證、帳簿報表內容或
      撕毀其頁數者。
  四  故意遺漏會計事項不為記錄，致使財務報表發生不實之結
      果者。
  五  其他利用不正當方法，致使會計事項或財務報表發生不實
      之結果者。
刑法第二百十三條：
  公務員明知為不實之事項，而登載於職務上所掌之公文書，足
以生損害於公眾或他人者，處一年以上七年以下有期徒刑。
刑法第二百十五條：
  從事業務之人，明知為不實之事項，而登載於其業務上作成之
文書，足以生損害於公眾或他人者，處三年以下有期徒刑、拘役
或五百元以下罰金。
刑法第二百十六條：
  行使第二百十條至第二百十五條之文書者，依偽造、變造文書
或登載不實事項或使登載不實事項之規定處斷。


司法院資訊處製作；財團法人民間司法改革基金會備份。
